ACORDAO-COMPLETO-2574020

ACÓRDÃO 308/2023 ATA 7/2023 - PLENÁRIO

VISTOS, relatados e discutidos estes autos de representação autuada, de forma apartada do processo TC Processo 010.816/2017-8, para apurar a ocorrência de fraudes praticadas pela Construções e Comércio Camargo Correa S.A. nas licitações do Complexo Petroquímico do Rio de Janeiro (Comperj) , conduzidas pela Petróleo Brasileiro S.A. (Petrobras) ,
ACORDAM os Ministros do Tribunal de Contas da União, reunidos em sessão do Plenário, diante das razões expostas pelo Relator, em:
9.1. sobrestar, com fundamento no art. 157, caput, do Regimento Interno do TCU, a apreciação da participação da Construções e Comércio Camargo Correa S.A. nas fraudes ocorridas nas licitações do Comperj para a construção e montagem das Unidades de Destilação Atmosférica e a Vácuo (UDAV) , de Hidrocraqueamento Catalítico (UHCC) , de Coqueamento Retardado (UCR) e de Hidrotratamento de Destilados Médios (UHDT) , até a demonstração de que a sociedade empresarial cumpriu suas obrigações no Acordo de Leniência firmado conjuntamente com a Advocacia-Geral da União (AGU) e a Controladoria-Geral da União (CGU) , no Termo de Compromisso de Cessação de Prática assinado junto ao Conselho Administrativo de Defesa Econômica  (Cade) , e no Termo de Leniência pactuado com o Ministério Público Federal (MPF) ;
9.2. suspender a prescrição da pretensão punitiva desta Corte de Contas, com relação aos fatos designados em análise neste processo, até que haja manifestação dos órgãos signatários dos acordos de colaboração especificados no item anterior quanto ao cumprimento ou descumprimento das obrigações pactuadas pela Construções e Comércio Camargo Correa S.A., com fulcro no art. 7º, inciso V, da Resolução-TCU 344/2022;
9.3. determinar à AudTCE que:
9.3.1. promova o acompanhamento periódico dos atos processuais relativos aos compromissos designados no subitem 9.1, realizando as diligências que entender cabíveis junto aos órgãos competentes;
9.3.2. promova a imediata instrução da matéria, caso não mais subsistam as condições para o sobrestamento do presente processo;
9.4. notificar a responsável, a Petrobras, o sucessor da Força Tarefa da Operação Lava Jato do MPF no Paraná, o juiz titular da 13ª Vara Federal de Curitiba, o Cade, a CGU, e a AGU sobre esta deliberação.

Representação acerca da ocorrência de fraudes praticadas por empresa nas licitações do Complexo Petroquímico do Rio de Janeiro (Comperj), conduzida pela Petróleo Brasileiro S.A. Análise de Oitiva.

Petróleo Brasileiro S.A.

3. Responsável: Construções e Comércio Camargo Correa S.A. (61.522.512/0001-02).

13.1. Ministros presentes: Benjamin Zymler (na Presidência), Augusto Nardes, Vital do Rêgo (Relator), Jorge Oliveira e Antonio Anastasia.
13.2. Ministros-Substitutos convocados: Augusto Sherman Cavalcanti, Marcos Bemquerer Costa e Weder de Oliveira.

VITAL DO RÊGO

Transcrevo a seguir, com os ajustes de forma pertinentes, a instrução do Auditor Federal de Controle Externo da SeinfraOperações (peça 80) , cujo encaminhamento foi endossado pelo escalão dirigente da unidade (peças 81 e 82) :
INTRODUÇÃO
1.	Cuidam os autos de representação, TC Processo 006.764/2020-7, instaurada por determinação do item 'a' do Despacho de Autoridade de 7/2/2020, de autoria do Exmo. Ministro Vital do Rego (peça 1) , a partir do TC Processo 010.816/2017-8 (Relatório de Auditoria) . O despacho foi exarado na apreciação de proposta da unidade técnica para a autuação de apartados para cada responsável arrolado nos autos daquele relatório de auditoria, que por sua vez fora autuado para verificar a ocorrência de fraudes em licitações conduzidas pela Petróleo Brasileiro S/A (Petrobras)  relacionadas às obras de construção e montagem das Unidades de Destilação Atmosférica e a Vácuo (UDAV: Contrato 0800.0056801.10.2, datado de 8/3/2010; peça 25) , Hidrocraqueamento Catalítico (UHCC: Contrato 0858.0056936.10.2, datado de 8/3/2010; peça 28) , Unidade de Coqueamento Retardado (UCR: Contrato 0800.057282.10.2, datado de 1º/4/2010; peça 31) e Unidade de Hidrotratamento de Destilados Médios (UHDT: Contrato 0800.0060702.10.2, datado de 10/9/2010; peça 34) , todas do Complexo Petroquímico do Rio de Janeiro (Comperj) , em atendimento ao subitem 9.2.11 do Acórdão 632/2017-TCU-Plenário, de relatoria do Ministro Vital do Rêgo (peças 3 a 7) .
2.	A presente representação trata da análise da resposta, em sede de oitiva, da responsável Construções e Comércio Camargo Corrêa S.A. (CNPJ 61.522.512/0001-02) , quanto ao conluio entre empresas e fraude às licitações do Comperj que precederam a contratação da execução das obras de construção e montagem das unidades acima referidas, no bojo de esquema criminoso conduzido, pelo menos, de 2003 a 2014.
JUÍZO DE ADMISSIBILIDADE
3.	Cumpre destacar, preliminarmente, na forma da Resolução - TCU 259/2014, art. 103, § 1º, que a presente representação atende aos requisitos de admissibilidade.
4.	Em relação ao objeto, verifica-se que se trata de irregularidade inserida nas competências do TCU: fraude em licitação.
5.	Quanto à autoria, trata-se de representação de unidade técnica, que detém legitimidade para representar ao TCU, nos termos do Regimento Interno do TCU (RI/TCU) , art. 237, inciso VI.
6.	Os indícios juntados aos autos são fartos no sentido de que as empresas contratadas para as obras do Comperj estavam organizadas em cartel visando fraudar as licitações da Petrobras, estatal sob controle da União, o que atrai o interesse público no trato da matéria.
7.	Em vista do exposto, entende-se que esta representação atende aos requisitos para ser conhecida pelo Tribunal.
HISTÓRICO
8.	A concepção do Comperj remonta ao ano de 2004, quando foi inicialmente planejado como um complexo industrial para a produção de derivados de petróleo e de produtos petroquímicos de primeira e segunda gerações. A primeira etapa construtiva do empreendimento corresponde à construção do Trem 1 da refinaria; na segunda etapa, seria construída parte das unidades petroquímicas (1ª geração) e, na terceira, o restante das unidades petroquímicas (2ª geração) e o Trem 2 da refinaria.
9.	O Comperj está localizado no município de Itaboraí/RJ e, desde sua concepção, foi divulgado como sendo um dos principais empreendimentos recentes da Petrobras. O investimento previsto inicialmente era da ordem de US$ 26,6 bilhões. Ao final, se concluído conforme projeto, a refinaria do Complexo teria a capacidade para processar 465 mil barris de petróleo por dia (kbpd) , produzindo óleo diesel, nafta petroquímica, querosene de aviação, coque, GLP (gás liquefeito de petróleo, ou mais comumente: "gás de cozinha") e óleo combustível.
10.	Em razão de sua materialidade e relevância, o Tribunal de Contas da União (TCU) possui um histórico de fiscalizações nas obras do Comperj que remonta desde 2008 e, a partir de então, contou com diversas auditorias anuais. Dentre essas fiscalizações, destaca-se a auditoria realizada no âmbito do Fiscobras 2010 (TC Processo 009.834/2010-9) nas obras de implantação da UDAV, UHCC e UCR, todas do Comperj; a UHDT seria acrescentada ao escopo da fiscalização mais tarde.
11.	A referida auditoria resultou na prolação do Acórdão 2537/2010-TCU-Plenário, de relatoria do Exmo. Ministro José Jorge, por meio do qual determinaram-se oitivas das empresas e audiências dos responsáveis pelos seguintes indícios de irregularidade: (i) sobrepreço; (ii) contratação direta irregular; e (iii) adoção de regime de execução contratual inadequado ou antieconômico. No entanto, o TC Processo 009.834/2010-9 foi sobrestado até o julgamento do mérito das conclusões do TC Processo 006.810/2011-0, no qual foi examinada a regularidade do critério de aceitabilidade de preços adotados nas contratações da Petrobras.
12.	Os efeitos do sobrestamento foram cessados com a prolação do Acórdão 571/2013-TCU-Plenário, de relatoria do Exmo. Ministro Benjamin Zymler, momento em que a unidade técnica - Despacho de 28/8/2015, por meio de delegação de competência - avaliou ser necessária a realização de nova inspeção nas obras do Comperj a fim de atualizar os dados presentes nos autos do TC Processo 009.834/2010-9, haja vista o transcurso de tempo e a possibilidade de alteração nos referidos ajustes, assim como pelas notícias acerca da intenção da Petrobras de postergar a conclusão das obras, com a consequente rescisão de alguns contratos.
13.	Nessa inspeção, a unidade responsável do TCU à época, Secretaria de Fiscalização de Infraestrutura de Petróleo e de Gás Natural (SeinfraPetróleo) , incluiu o contrato das obras referentes à implantação da Unidade de Hidrotratamento de Destilados Médios (UHDT) , firmado com o consórcio formado pelas empresas Construtora Queiroz Galvão S/A, Iesa Óleo e Gás S/A e Galvão Engenharia S.A. Esse contrato não fizera parte do escopo inicial do TC Processo 009.834/2010-9, pois seu procedimento licitatório ocorrera simultaneamente à auditoria originária, o que impossibilitou sua fiscalização na ocasião.
14.	Com base nas conclusões dos trabalhos executados na esfera daquela inspeção, o Plenário desta Corte prolatou o Acórdão 632/2017-TCU-Plenário, de relatoria do Exmo. Ministro Vital do Rêgo, determinando a conversão do processo TC Processo 009.834/2010-9 em tomadas de contas especial (TCE) para cada contrato analisado, para fins de apuração dos indícios de prejuízos preliminarmente quantificados, que totalizavam até aquele momento R$ 544 milhões (valores históricos) , conforme Tabela 1:
Tabela 1 - Indícios de sobrepreço apontados no relatório de auditoria
	Contrato
	Sobrepreço (R$) 
	TCE

	0800.0056801.10.2 - UDAV
	79.769.676,96
	TC Processo 009.161/2017-1

	0800.057282.10.2 - UCR
	260.536.618,39
	TC Processo 009.147/2017-9

	0800.0060702.10.2 - UHDT
	99.311.296,73
	TC Processo 009.167/2017-0

	0858.0056936.10.2 - UHCC
	104.388.883,35
	TC Processo 009.160/2017-5

	TOTAL
	544.006.475,43
	
[Fonte: Relatório de Fiscalização 387/2015 (peça 8, p. 10-11, 34-37) ]
15.	Adicionalmente, por meio dos itens 9.1 e 9.2.10 do referido acórdão, foi decretada cautelarmente, com fundamento na Lei 8.443/1992 (Lei Orgânica do TCU: LO/TCU) , art. 44, § 2º c/c o RI/TCU, arts. 273 e 274, pelo prazo de um ano, a indisponibilidade de bens das empresas e dos consórcios envolvidos nas contratações em que se constataram os indícios de sobrepreço, dando origem a 11 processos de indisponibilidade de bens, não incluído nesse rol o Consórcio Camargo Corrêa-Schahin Engenharia (peça 9, p. 2-3) .
16.	Outrossim, considerando que as novas análises da unidade técnica contemplaram dados preliminares trazidos pela Operação Lava Jato, com fortes indícios de cartelização das contratadas e de conluio destas com dirigentes da Petrobras, para fins de frustrar o caráter competitivo dos procedimentos licitatórios do Comperj e de obter vantagens indevidas, por meio do subitem 9.2.11 do mesmo acórdão, este Tribunal determinou a autuação de um processo apartado para apuração das fraudes cometidas nas licitações dessas obras do Comperj, para fins de eventual aplicação de sanção de declaração de inidoneidade: TC Processo 010.816/2017-8.
17.	Aquele processo teve a finalidade de apurar as fraudes cometidas em licitações promovidas pela Petrobras, visando declarar inidôneas para licitarem com a Administração Pública Federal as empresas que fraudaram as licitações no Comperj, em consonância com a LO/TCU, art. 46.
18.	Ressaltou-se naquele feito que a Operação Lava Jato identificara o funcionamento de um cartel de empreiteiras, uma grande organização criminosa dedicada à prática reiterada de ilícitos em licitações de obras da Petrobras no período entre 2004 e 2014 pelo menos. A formação do cartel permitia que fosse fraudado o caráter competitivo das licitações de grandes obras da Petrobras, com a obtenção de benefícios econômicos indevidos pelas empresas cartelizadas. Esses benefícios econômicos, parte deles em apuração em TCEs em andamento nesta Corte de Contas, foram, inclusive, motivo de preocupação por ex-dirigentes da estatal, que atuavam em conluio com as empresas do cartel, mencionando o demasiado "sobrepreço" apresentado nas propostas nessas licitações.
19.	O cartel funcionou de forma plena e efetiva nos processos licitatórios de grandes obras da Petrobras, como Rnest, Repar, Comperj, Revap, Revan, Reduc, Cenpes, Edifício Sede de Vitória/ES, dentre outros. No caso das licitações de grandes obras do Comperj, todos os documentos, registros e as citações colhidos dos trabalhos dos diversos órgãos que atuam na Operação Lava Jato, do Conselho Administrativo de Defesa Econômica (Cade) , do TCU e da própria Petrobras, indicados nesta instrução, convergem a um único desfecho: um cartel fraudou, com o auxílio essencial de funcionários da Petrobras, as licitações conduzidas pela empresa estatal para implantar o empreendimento, auferindo lucros excessivos dada a ausência de concorrência, limitada pelo cartel e pelo conluio implantado.
20.	Assim, no âmbito do processo TC Processo 010.816/2017-8, pretendeu-se: (a) ouvir as empresas e os funcionários da Petrobras envolvidos nos atos que culminaram com as fraudes e restrições à competitividade e (b) na hipótese de confirmação das irregularidades e do estabelecimento dos respectivos nexos de causalidade, declarar as empresas como inidôneas para licitar com a Administração Pública Federal e inabilitar os funcionários da Petrobras para o exercício de cargo em comissão ou função de confiança no âmbito da Administração Pública.
21.	Neste sentido, utilizando-se da delegação de competência conferida às unidades técnicas por meio da Portaria - Min-VR 1, de 19/6/2019, art. 1º, inciso II, a unidade técnica promoveu a oitiva das empresas envolvidas nas licitações dos contratos em tela, aí incluída a Construções e Comércio Camargo Corrêa S.A., por meio do Ofício 0973/2019-TCU/SeinfraOperações, de 2/9/2019 (oitiva, à peça 69; ciência, à peça 70) .
22.	Servira de motivação para esse chamamento o conluio entre as empresas e a fraude às licitações do Comperj que precederam a contratação da execução das obras de construção e montagem das Unidades de Destilação Atmosférica e a Vácuo (UDAV) , Hidrocraqueamento Catalítico (UHCC) , Unidade de Coqueamento Retardado (UCR) e Hidrotratamento de Destilados Médios (UHDT) , no bojo de esquema criminoso conduzido, pelo menos, de 2003 a 2014, a partir das seguintes irregularidades: a) combinação de preços; b) quebra de sigilo das propostas; c) divisão de mercado; d) oferta de propostas de cobertura para justificar o menor preço ofertado; e) combinação prévia dos resultados com o consequente direcionamento das licitações; e f) ausência de formulação de proposta para beneficiar a empresa escolhida pelo cartel. Também se promoveu a audiência de gestores da Petrobras que teriam contribuído para a fraude às licitações acima descritas que viabilizaram a atuação do cartel (peças 66 a 68) .
23.	Mais especificamente em relação à empresa Construções e Comércio Camargo Corrêa S.A. e seu chamamento em sede de oitiva, apresenta-se no Quadro 1 uma descrição sucinta de suas condutas em cada licitação em tela.
Quadro 1 - Condutas da empresa Construções e Comércio Camargo Corrêa S.A. durante algumas licitações do Comperj
	Empreendimento
	Contrato
	Data de celebração
	Atuação da empresa

	UDAV (U-2100) 
	0800.0056801.10.2
	8/3/2010
	Convidada duas vezes e não apresentou propostas

	UHCC (U-2400) 
	0858.0056936.10.2
	8/3/2010
	Convidada duas vezes e apresentou propostas não vencedoras

	UCR (U-2200) 
	0800.057282.10.2
	1º/4/2010
	Convidada duas vezes e não apresentou propostas

	UHDT (U-2600) 
	0800.0060702.10.2
	10/9/2010
	Convidada duas vezes e apresentou propostas não vencedoras.

 [Fonte: Proposta da unidade técnica de chamamento dos responsáveis em oitiva (peça 66, p. 45-46, 20-30) ]
24.	Adiante, em razão da grande extensão das manifestações dos responsáveis chamados em oitiva e em audiência, além da grande quantidade de responsáveis, o Exmo. Ministro Vital do Rego, relator do processo, por meio do Despacho de Autoridade de 7/2/2020, acolhera proposta da unidade técnica autorizando a constituição de processo apartado de natureza "Representação" para cada responsável; no caso da empresa Construções e Comércio Camargo Corrêa S.A., os correntes autos: TC Processo 006.764/2020-7. Adicionalmente, o aresto também autorizara a exclusão, do polo passivo processual, das sociedades empresárias Odebrecht Plantas Industriais e Participações S.A. - em razão de sua incorporação pela Construtora Norberto Odebrecht S/A - e da Schahin Engenharia S.A. - em razão da decretação de sua falência nos autos do Processo Judicial 1037133-31.2015.8.26.0100, conduzido pela 2ª Vara de Falências e Recuperações Judiciais do Tribunal de Justiça do Estado de São Paulo (peça 1; TC Processo 010.816/2017-8, peças 278 e 280) .
25.	Por conseguinte, a presente instrução tem como objetivo analisar as manifestações em sede de oitiva da empresa Construções e Comércio Camargo Corrêa S.A., juntadas originalmente aos autos do TC Processo 010.816/2017-8 - peça 226 daquele processo, conforme resumo à peça 76 destes autos, p. 7, Tabela 1 - e copiadas para este processo (peça 75) .
EXAME TÉCNICO
A. Considerações iniciais pertinentes às análises
26.	Antes de adentrar no mérito da resposta da responsável, faz-se mister abordar alguns temas que aproveitarão às suas análises nas seções que se seguem.
A.1. Da prescrição
27.	As ações de ressarcimento por danos ao Erário são imprescritíveis, conforme a Constituição Federal, art. 37, § 5º e a Súmula - TCU 282: "As ações de ressarcimento movidas pelo Estado contra os agentes causadores de danos ao erário são imprescritíveis".
28.	A prescrição da pretensão punitiva no âmbito desta Corte de Contas encontra-se subordinada ao prazo geral de dez anos, indicado no art. 205 do Código Civil (Lei 10.406/2002) , conforme assentado por ocasião de incidente de uniformização de jurisprudência suscitado no TC Processo 030.926/2015-7, apreciado por intermédio do Acórdão 1441/2016-TCU-Plenário (redator Exmo. Ministro Walton Alencar Rodrigues) , cujo item 9.1, e respectivos subitens, assim estabeleceram:
9.1. deixar assente que:
9.1.1. a pretensão punitiva do Tribunal de Contas da União subordina-se ao prazo geral de prescrição indicado no art. 205 do Código Civil;
9.1.2. a prescrição a que se refere o subitem anterior é contada a partir da data de ocorrência da irregularidade sancionada, nos termos do art. 189 do Código Civil;
9.1.3. o ato que ordenar a citação, a audiência ou oitiva da parte interrompe a prescrição de que trata o subitem 9.1.1, nos termos do art. 202, inciso I, do Código Civil [somente poderá ocorrer uma vez];
9.1.4. a prescrição interrompida recomeça a correr da data em que for ordenada a citação, a audiência ou oitiva da parte, nos termos do art. 202, parágrafo único, parte inicial, do Código Civil;
9.1.5. haverá a suspensão da prescrição toda vez que o responsável apresentar elementos adicionais de defesa, ou mesmo quando forem necessárias diligências causadas por conta de algum fato novo trazido pelos jurisdicionados, não suficientemente documentado nas manifestações processuais, sendo que a paralisação da contagem do prazo ocorrerá no período compreendido entre a juntada dos elementos adicionais de defesa ou da peça contendo o fato novo e a análise dos referidos elementos ou da resposta da diligência, nos termos do art. 160, §2º, do Regimento Interno;
9.1.6. a ocorrência desta espécie de prescrição será aferida, independentemente de alegação da parte, em cada processo no qual haja intenção de aplicação das sanções previstas na Lei 8.443/1992;
9.1.7. o entendimento consubstanciado nos subitens anteriores será aplicado, de imediato, aos processos novos (autuados a partir desta data) bem como àqueles pendentes de decisão de mérito ou de apreciação de recurso por este Tribunal; (grifos acrescidos) 
29.	Embora não se desconheça a existência de precedentes oriundos do Supremo Tribunal Federal (STF) que subordinem a prescrição da pretensão punitiva do TCU ao prazo quinquenal previsto na Lei 9.873/1999 (MS 32.201, MS 37.424, MS 36.111, MS 36.799, MS 36.800, MS 36.274 e MS 35.940) , observa-se que o Plenário do TCU vem mantendo o entendimento jurisprudencial consolidado na Súmula - TCU 282, relacionado à imprescritibilidade da pretensão de ressarcimento ao erário, e na decisão em epígrafe, relacionada à prescrição da pretensão punitiva em dez anos. Nesse sentido, entre outros, os acórdãos 862/2021 (relator Exmo. Ministro Jorge Oliveira) , 806/2021 (relator Exmo. Ministro Jorge Oliveira) e 793/2021 (relator Exmo. Ministro Benjamin Zymler) , todos do Plenário.
30.	Especificamente acerca da imprescritibilidade da pretensão de ressarcimento ao erário, o entendimento acima esposado vem sendo mantido após a apreciação dos embargos de declaração opostos pela Advocacia-Geral da União à decisão proferida pelo STF no RE 636.886/AL referente ao Tema 899 ("É prescritível a pretensão de ressarcimento ao erário fundada em decisão de Tribunal de Contas") , de repercussão geral, apreciação esta que ocorreu em 23/8/2021. Explica-se.
31.	Em sua decisão, o STF rejeitou os embargos, mantendo o entendimento de que, após a conclusão da tomada de contas, com a apuração do débito imputado ao jurisdicionado, a decisão do TCU formalizada em acórdão terá eficácia de título executivo e será executada conforme o rito previsto na Lei de Execução Fiscal (Lei 6.830/1980; https://portal.stf.jus.br/processos/detalhe.asp?incidente=4046531, acesso em 12/7/2022) .
32.	Acerca dos efeitos dessa decisão do STF, em sede de TCE, no Acórdão 18604/2021-TCU-Primeira Câmara (TC Processo 018.727/2020-4; relator Exmo. Ministro Augusto Sherman) , em seu voto, o relator manifestou-se no sentido de que o entendimento proferido pelo STF no RE 636.886/AL, a respeito da prescritibilidade da pretensão de ressarcimento ao erário com base em decisão de tribunal de contas, alcança tão somente a fase judicial de execução do título extrajudicial, não atingindo os processos de controle externo em trâmite no TCU. As ações de ressarcimento movidas pelo Estado contra os agentes causadores de dano ao erário são imprescritíveis, conforme a Súmula - TCU 282 (Boletim de Jurisprudência - TCU 383/2021) .
33.	Feito esse contorno jurisprudencial, trata-se de sua aplicação ao caso concreto, fazendo-se remissão a elementos do histórico processual e, em especial, ao Quadro 1, adotando-se as datas de celebração de cada contrato como marco inicial das prescrições.
34.	Nos termos do Acórdão 1441/2016-TCU-Plenário, itens 9.1.3 e 9.1.4, para todos os contratos em tela, houve evento de interrupção da prescrição por ocasião do pronunciamento da unidade técnica por delegação de competência do relator do processo, de 30/8/2019, em que foi determinada a oitiva da empresa Construções e Comércio Camargo Corrêa S.A. (peça 68; ciência, à peça 70) , portanto, antes de transcorrido o prazo de 10 (dez) anos do acórdão mencionado.
35.	Já nos termos do Acórdão 1441/2016-TCU-Plenário, item 9.1.5, não houve qualquer evento de suspensão da prescrição.
36.	Em consequência, o prazo para pretensão punitiva exercida por este Tribunal prescreverá para todos os contratos em tela na data de 29/8/2029.
37.	Logo, conforme o entendimento jurisprudencial aqui esposado, a pretensão de ressarcimento de danos ao Erário é imprescritível, conforme Constituição Federal, art. 37, § 5º e a Súmula - TCU 282. Já a pretensão punitiva das irregularidades referentes aos instrumentos contratuais em tela, não relacionadas a danos ao Erário, será alcançada pela prescrição em 29/8/2029 em relação à Construções e Comércio Camargo Corrêa S.A., com fundamento na Lei 10.406/2002, art. 205 e na jurisprudência firmada no Acórdão 1441/2016-TCU-Plenário.
38.	Registre-se, contudo, que o STF, em sede de mandado de segurança impetrado por terceiro (Jose Eduardo Brayner Costa Mattos) no âmbito de outro processo desta Corte (TC Processo 002.651/2015-7: Angra 3 - Obras civis; Andrade Gutierrez Engenharia S.A., dentre outros) contra o Acórdão 874/2018-TCU-Plenário, item 9.5 - que determinou a conversão de processo em TCE - aplicou entendimento distinto daquele adotado por esta Corte de Contas. Denegando a segurança, o STF adotou o entendimento de aplicar a Lei 9.873/1999 ao Tribunal de Contas da União no que se refere à prescrição e aos seus marcos interruptivos, utilizando, em caso de crime, o prazo do Código Penal (MS 35.953/DF, redator Exmo. Ministro Alexandre de Moraes, sessão de 28/9/2021) :
Ementa: CONSTITUCIONAL E PROCESSUAL CIVIL. MANDADO DE SEGURANÇA. ATO DO TRIBUNAL DE CONTAS DA UNIÃO EM TOMADA DE CONTAS ESPECIAL. INCIDÊNCIA DA LEI 9873/1999 AO CASO. PRESCRIÇÃO NÃO CARACTERIZADA. OCORRÊNCIA DE CAUSA INTERRUPTIVA. AUSÊNCIA DE ILEGALIDADE OU ABUSO DE PODER. SEGURANÇA DENEGADA.
1. Aplica-se a Lei 9873/1999 ao Tribunal de Contas da União no que se refere à prescrição e aos seus marcos interruptivos. Precedentes de ambas as Turmas.
2. No caso concreto, está evidenciada a ocorrência de atos inequívocos, os quais importaram na apuração dos fatos, suficientes para interromper a alegada prescrição.
3. O efeito interruptivo da prescrição decorrente da apuração do fato pela Administração Pública, descrito no art. 2º, II, da Lei 9873/1999, prescinde de notificação, cientificação ou citação dos investigados, ocorrendo tão somente com o desaparecimento da inércia do Poder Público em investigar determinado fato.
4. Sendo inexistente o direito líquido e certo alegado pela parte Recorrente e, consequentemente, não havendo qualquer comprovação de ilegalidade flagrante, é inviável a presente ação mandamental.
5. Mandado de Segurança denegado.
39.	Acerca da prescrição da pretensão punitiva, a Lei 9.873/1999 assim estabelece:
Art. 1º Prescreve em cinco anos a ação punitiva da Administração Pública Federal, direta e indireta, no exercício do poder de polícia, objetivando apurar infração à legislação em vigor, contados da data da prática do ato ou, no caso de infração permanente ou continuada, do dia em que tiver cessado.
 (...) 
§ 2º Quando o fato objeto da ação punitiva da Administração também constituir crime, a prescrição reger-se-á pelo prazo previsto na lei penal.
Art. 2º Interrompe-se a prescrição da ação punitiva:
I - pela notificação ou citação do indiciado ou acusado, inclusive por meio de edital;
II - por qualquer ato inequívoco, que importe apuração do fato;
III - pela decisão condenatória recorrível.
IV - por qualquer ato inequívoco que importe em manifestação expressa de tentativa de solução conciliatória no âmbito interno da administração pública federal. (grifos acrescidos) 
40.	A título ilustrativo, procede-se a seguir à identificação dos marcos interruptivos da prescrição da pretensão punitiva do TCU caso fosse aplicada a Lei 9.873/1999 para fins desse cálculo, fazendo-se remissão ao histórico processual.
41.	Como resultado de auditoria realizada no âmbito do Fiscobras 2010 (TC Processo 009.834/2010-9, Acórdão 442/2010-TCU-Plenário) , nas obras de implantação da UDAV, UHCC e UCR do Comperj, foi prolatado o Acórdão 2537/2010-TCU-Plenário, de 22/9/2010, por meio do qual determinaram-se oitivas das empresas e audiências dos responsáveis.
42.	Em 23/5/2011, o Relator determinou a análise de novos elementos ingressos no TCU, apresentados por responsáveis (TC Processo 009.834/2010-9, peça 2, p. 179) .
43.	Em 2013, foi realizado levantamento cujo objeto era o mapeamento da evolução dos gastos do Comperj (TC Processo 028.462/2013-0) .
44.	Em 2014, foi realizada nova auditoria, no âmbito do Fiscobras, para exame dos atos de gestão das obras do Comperj (TC Processo 006.981/2014-3) , sendo exarado o Acórdão 3090/2014-TCU-Plenário, de 12/11/2014, no qual foi determinada a oitiva da Petrobras para manifestação acerca de diversos pontos tidos como irregulares pela equipe.
45.	Por meio do Despacho de titular da SeinfraPetróleo, de 28/8/2015, determinou-se inspeção das contratações dos empreendimentos acima descritos, incluindo-se também a contratação da UHDT do Comperj, que não fazia parte do escopo inicial do processo (TC Processo 009.834/2010-9, peças 67-69) .
46.	Com base nas conclusões dos trabalhos executados na esfera daquela inspeção, prolatou-se o Acórdão 632/2017-TCU-Plenário, de 5/4/2017, determinando a conversão do processo TC Processo 009.834/2010-9 em TCE para cada contrato analisado, para fins de apuração dos indícios de prejuízos preliminarmente quantificados.
47.	Adicionalmente, foi decretada, pelo prazo de um ano, a indisponibilidade de bens das empresas e dos consórcios envolvidos nas contratações em que se constataram os indícios de sobrepreço, dando origem a 11 processos de indisponibilidade de bens, não incluído nesse rol o Consórcio Camargo Corrêa-Schahin Engenharia.
48.	Ainda no mesmo acórdão, determinou-se a autuação de um processo apartado para apuração das fraudes cometidas nas licitações dessas obras do Comperj, para fins de eventual aplicação de sanção de declaração de inidoneidade: TC Processo 010.816/2017-8, que originou posteriormente estes autos, conforme relatado no § 24 desta instrução.
49.	Por fim, em 30/8/2019, teve-se o pronunciamento da unidade técnica, já referido nesta subseção, de chamamento da empresa Construções e Comércio Camargo Corrêa S.A. em oitiva, cuja análise é realizada neste Exame Técnico.
50.	Em relação ao cálculo do prazo prescricional da pretensão punitiva do Tribunal, pelos critérios estabelecidos pela Lei 9.873/1999, há dois cenários: o da prescrição quinquenal, prevista no caput do art. 1º; e a aplicação do prazo da prescrição penal, quando o fato apurado também constituir crime, prevista no § 2º do mesmo artigo.
Art. 1º Prescreve em cinco anos a ação punitiva da Administração Pública Federal, direta e indireta, no exercício do poder de polícia, objetivando apurar infração à legislação em vigor, contados da data da prática do ato ou, no caso de infração permanente ou continuada, do dia em que tiver cessado.
 (...) 
§ 2º Quando o fato objeto da ação punitiva da Administração também constituir crime, a prescrição reger-se-á pelo prazo previsto na lei penal.
51.	No primeiro cenário, aplicando-se as causas interruptivas elencadas, a prescrição seria alcançada em 29/8/2024 para todas as contratações em tela, em decorrência da sucessão de atos inequívocos de apuração dos fatos.
52.	Quanto ao segundo cenário, ressalte-se que as irregularidades aqui tratadas foram também enquadradas como crimes de formação de cartel, fraude à licitação, corrupção ativa e lavagem de dinheiro.
53.	Especificamente quanto às fraudes à licitação, questão tratada nestes autos, nos termos da Lei 8.666/93 (antiga Lei de Licitações, revogada pela Lei 14.133/2021) , art. 90, legislação vigente à época dos fatos, esse crime tem pena máxima de quatro anos:
Art. 90.  Frustrar ou fraudar, mediante ajuste, combinação ou qualquer outro expediente, o caráter competitivo do procedimento licitatório, com o intuito de obter, para si ou para outrem, vantagem decorrente da adjudicação do objeto da licitação: (Revogado pela Lei nº 14.133, de 2021) 
Pena - detenção, de 2 (dois) a 4 (quatro) anos, e multa. (grifos acrescidos) 
54.	Fazendo-se o mesmo procedimento de cálculo de prescrição a partir da Lei 9.873/1999, tem-se que, conforme estabelece o Código Penal, art. 109, inciso IV, a prescrição ocorrerá no prazo de oito anos, sendo alcançada em 29/8/2027:
Prescrição antes de transitar em julgado a sentença
Art. 109.  A prescrição, antes de transitar em julgado a sentença final, salvo o disposto no § 1º do art. 110 deste Código, regula-se pelo máximo da pena privativa de liberdade cominada ao crime, verificando-se:
I - em vinte anos, se o máximo da pena é superior a doze;
II - em dezesseis anos, se o máximo da pena é superior a oito anos e não excede a doze;
III - em doze anos, se o máximo da pena é superior a quatro anos e não excede a oito; [conforme alteração promovida no Código Penal pela Lei 14.133/2021]
IV - em oito anos, se o máximo da pena é superior a dois anos e não excede a quatro; [conforme Lei 8.666/93]
V - em quatro anos, se o máximo da pena é igual a um ano ou, sendo superior, não excede a dois;
VI - em 3 (três) anos, se o máximo da pena é inferior a 1 (um) ano.
 (...) 
55.	A título informativo, ressalte-se que, com a revogação da Lei 8.666/1993 pela Lei 14.133/2021, nos termos do Decreto-Lei 2.848/1940 (Código Penal) , art. 337-F, o crime de fraude a licitação passou a ter pena máxima de oito anos. Assim, sua prescrição seria verificada em doze anos - conforme o Código Penal, art. 109, inciso III - e a prescrição ocorreria nesse caso em 29/8/2031.
Frustração do caráter competitivo de licitação [incluído pela Lei 14.133/2021]
Art. 337-F. Frustrar ou fraudar, com o intuito de obter para si ou para outrem vantagem decorrente da adjudicação do objeto da licitação, o caráter competitivo do processo licitatório:
Pena - reclusão, de 4 (quatro) anos a 8 (oito) anos, e multa. (grifos acrescidos) 
56.	Por todo o exposto, independentemente do ato normativo que se adote, verifica-se que não ocorreu a prescrição em relação aos fatos apurados nestes autos.
A.2. Da responsabilidade de colaboradores e/ou lenientes
57.	Esta Corte de Contas já reconheceu a importância dos acordos celebrados entre empresas infratoras e outros órgãos do Estado, a exemplo do Acórdão 483/2017-TCU-Plenário, de relatoria do Exmo. Ministro Bruno Dantas, que sobrestou a decretação de inidoneidade de empresas lenientes junto ao Ministério Público Federal (MPF) . Também pode-se citar o Acórdão 1214/2018-TCU-Plenário, de relatoria do Exmo. Ministro Benjamin Zymler, que deixou de aplicar sanção de inidoneidade a uma empresa frente à utilidade e à eficácia das informações trazidas por elas nos processos.
58.	Nos dois exemplos acima, o Tribunal mostrou deferência a esses acordos e ponderou sua utilidade na dosimetria da aplicação da sanção. Ainda sobre o Acórdão 483/2017-TCU-Plenário (TC Processo 016.991/2015-0: Angra 3 - Montagem Eletromecânica, inidoneidade; Construções e Comércio Camargo Corrêa S.A., dentre outras) , a apreciação das responsabilidades da própria empresa fora sobrestada até análise da contribuição que poderia oferecer no andamento de processos desta Corte.
59.	Nesse sentido, é necessário realizar a diferenciação entre  (i) sanção, que pode ter sua dosimetria avaliada de acordo com a efetividade de colaboração, e (ii) débito, cuja reparação é exigência da legislação vigente. 
60.	Sobre o ressarcimento, tem-se o Acórdão 1411/2017-TCU-Plenário, de relatoria do Exmo. Ministro-Substituto Augusto Sherman. Nesse caso, o Tribunal entendeu que, pelo fato de o débito ter caráter de ressarcimento, e não de sanção, era necessário que o responsável, celebrante de colaboração premiada, fosse citado, ainda que seu acordo tivesse cláusula explícita sobre sua não responsabilização em diferentes instâncias.
61.	Nessa toada, registre-se que o caso concreto em exame neste processo (TC Processo 006.764/2020-7) tem como objeto principal a apuração de fraudes à licitação que teriam sido perpetradas pela empresa Construções e Comércio Camargo Corrêa S.A. no âmbito de empreendimentos do Comperj.
62.	Ainda assim, é de conhecimento comum que, conforme Lei Orgânica do TCU (Lei 8.443/1992; LO/TCU) , em processos de TCE, existe a possibilidade de aplicação de sanção pelo TCU, a exemplo de multa de até cem por cento do valor do dano (art. 57) , de inabilitação de pessoa física, pelo período de cinco a oito anos, para exercício de cargo em comissão ou função de confiança no âmbito da Administração Pública (art. 60) e de declaração de inidoneidade de pessoa jurídica (art. 46) .
63.	Para as sanções, o Tribunal já sinalizou em mais de um momento sobre a possibilidade de abrandamento, ou mesmo de não aplicação, para empresas colaboradoras (Acórdão 1214/2018-TCU-Plenário e Acórdão 2677/2018-TCU-Plenário) . Para o débito, por sua vez, não há previsão legal para que deixe de ser exigida a reparação.
64.	Assim, não se vislumbra óbice à exigência de reparação do dano de pessoas físicas ou jurídicas colaboradoras. Por outro lado, é forçoso compartilhar que entendimentos mais recentes têm afastado a possibilidade de qualquer sanção aos que cooperam com o Estado, sejam pessoas físicas ou pessoas jurídicas.
65.	Prova disso é o Acórdão 2677/2018-TCU-Plenário (Construtora Norberto Odebrecht S.A., Construtora OAS S.A., dentre outros) , de relatoria do Exmo. Ministro Benjamin Zymler, que deixou de aplicar multa de R$ 1 bilhão a empresa leniente. Seguem trechos da declaração de voto do Exmo. Ministro Bruno Dantas acerca do tem:
18. Sabe-se que, diante da considerável repercussão da Operação Lava Jato, a qual ultrapassa a esfera penal, foram autorizados, pelo juízo responsável, sucessivos requerimentos, especialmente advindos do Ministério Público Federal e do Tribunal de Contas da União, para o compartilhamento das provas obtidas com o propósito de apuração de responsabilidades administrativas e cíveis.
 (...) 
24. O acordo de colaboração premiada, nos moldes em que foi concebido, nada mais significa do que uma transação do acusado em torno do princípio da não autoincriminação, uma vez que, ao abrir mão de uma garantia constitucional que lhe era atribuída (a da não autoincriminação) , espera-se que haja um limite para a utilização daquelas provas.
25. A não utilização da prova apresentada por um colaborador em desfavor dele próprio se deve, portanto, a uma interpretação do texto constitucional, em uma acepção interligada tão somente com o direito sancionador, e jamais com o direito reparador, razão pela qual em nenhum momento esta Corte teve a intenção de adotar os elementos probatórios apresentados contra o colaborador para aplicar-lhe sanções.
66.	Nessa mesma toada, ressalte-se o entendimento do Ministério Público junto ao TCU (MP/TCU) no âmbito de uma outra TCE em contratos da Petrobras, em que o Procurador Sérgio Caribé assentou (TC Processo 023.301/2015-5, peça 479) : "Manifesto, portanto, concordância com a proposta de não aplicar as sanções previstas nos arts. 57, 58 e 60 da Lei 8.443/1992 aos responsáveis que contribuíram para as investigações em outras instâncias.".
A.3. Do Acordo de Cooperação Técnica
67.	Ainda na temática de cooperação com o Estado, convém que seja apresentado o Acordo de Cooperação Técnica (ACT) - publicado no Diário Oficial da União (DOU) em 27/10/2020, Edição 206, Seção 3, p. 107 - e suas possíveis repercussões no caso concreto.
68.	Sob a supervisão do Supremo Tribunal Federal (STF) , o ACT foi celebrado, em agosto/2020, entre o TCU, a Controladoria-Geral da União (CGU) , a Advocacia-Geral da União (AGU) e o Ministério da Justiça e Segurança Pública (MJSP) . O tema central do ACT é o combate à corrupção, especialmente em relação aos acordos de leniência da Lei 12.846/2013. No instrumento, definiram-se: (i) princípios gerais aplicáveis em matéria de políticas e atuações estatais anticorrupção; (ii) princípios específicos aplicáveis aos acordos de leniência da Lei 12.846/2013; (iii) pilares dos acordos de leniência da Lei 12.846/2013; e (iv) ações compromissadas pelos órgãos signatários.
69.	Entre os princípios gerais, destaca-se o primeiro princípio: da articulação institucional. Nos termos do ACT, deve haver a contínua e permanente cooperação entre os órgãos e instituições com competências na matéria, com eficiente fluxo de informações.
70.	Passando para os princípios específicos aplicáveis ao acordo de leniência, destacam-se cinco:
Quarto princípio: da inaplicabilidade pelas SIGNATÁRIAS DO ACT de sanções adicionais àquelas aplicadas ao colaborador no acordo de leniência, com fundamento nos fatos admitidos e nas provas diretas ou derivadas do acordo de leniência, com as consequentes restrições ao compartilhamento de prova com outros órgãos sem a garantia de não utilização em face do colaborador que as apresentou;
Quinto princípio: da busca do consenso entre as SIGNATÁRIAS DO ACT quanto à apuração e eventual quitação de danos decorrentes de fatos abrangidos no acordo, sem prejuízo da obrigatoriedade do ressarcimento integral do dano pelos fatos e circunstâncias não abrangidos no acordo;
Décimo primeiro princípio: da transparência e publicidade dos acordos de leniência firmados, de seus anexos, e do respectivo cumprimento das obrigações ali assumidas, ressalvadas as informações e documentos protegidos por sigilo legal, enquanto perdurar a condição ensejadora da respectiva hipótese de sigilo, a fim de se garantir a devida prestação de contas à sociedade;
Décimo terceiro princípio: da razoabilidade e da proporcionalidade, sendo vedada a imposição de obrigações e sanções em medida superior àquelas condizentes ao atendimento do interesse público e à recuperação de ativos em montante suficiente à prevenção do ilícito e à justa indenização dos prejuízos ao erário, sempre prevalecendo a lógica de que o colaborador não pode estar nas mesmas condições do não colaborador, mas também não pode equiparar-se àquele que, desde o início, optou por não delinquir;
Décimo quinto princípio: do non bis in idem, de modo que a celebração do acordo de leniência suspende a aplicação de sanções pelas SIGNATÁRIAS DO ACT em relação ao objeto do acordo, extinguindo-se a pretensão punitiva com o cumprimento integral do acordo, bem como admitindo-se a possibilidade de compensação entre valores e rubricas de mesma natureza jurídica e relacionados aos mesmos ilícitos sancionados nas diversas esferas de responsabilização;
 (destaques originais) 
71.	Pela leitura dos princípios colacionados acima, observa-se que, caso determinado ilícito esteja abarcado no escopo do ACT, o Tribunal, em regra, não deve aplicar sanções às empresas colaboradoras. Ou seja, ter-se-ia uma postura binária (punir ou não punir) na interface entre o Controle Externo e o Direito Consensual à luz do ACT, em que pese a Lei de Introdução às Normas do Direito (Decreto-Lei 4.657/1942: LINDB) sinalizar uma terceira opção, qual seja, a de se ajustar a dosimetria da sanção (LINDB, art. 22, § 3º) .
72.	Quanto ao dano, também fica claro que existe a possibilidade de compensação de valores relacionados aos mesmos ilícitos. Ademais, há a previsão de ressarcimento integral de danos por fatos e circunstâncias não abrangidos no acordo de leniência (segundo pilar) .
73.	No mesmo sentido, a quarta ação operacional coloca o seguinte:
Quarta ação operacional: após a celebração do acordo de leniência, a Controladoria-Geral da União e a Advocacia-Geral da União compartilharão com as demais SIGNATÁRIAS DO ACT a integralidade das informações, documentos e demais elementos de prova fornecidos pela empresa colaboradora, sempre mediante o compromisso de não utilização, direta ou indiretamente, dessas informações para sancionamento da empresa colaboradora, e de não aplicação de sanção de inidoneidade, suspensão ou proibição para contratar com a Administração Pública, para os ilícitos já resolvidos no escopo do acordo de leniência, observando, ao menos, os seguintes parâmetros:
 (...) 
 (2) compartilhamento com o Tribunal de Contas da União para eventual responsabilização, em sede de tomadas de contas especial ou de fiscalização de contratos, das demais pessoas, físicas ou jurídicas, envolvidas nos ilícitos revelados pela empresa colaboradora, bem como para apuração de eventual dano não resolvido pelo acordo de leniência;
 (destaques originais) 
74.	Ou seja, com a celebração do ACT, deve haver compartilhamento de elementos do acordo com esta Corte de Contas. Conforme colocado pelo Exmo. Ministro Benjamin Zymler no Voto condutor do Acórdão 1310/2021-TCU-Plenário, o TCU deve, então, avaliar se adere ou não ao acordo celebrado:
67. Não obstante, cabe tecer breves ponderações a respeito do alcance da parte final da quarta ação operacional do ACT, que estabeleceu a impossibilidade de "[...] aplicação de sanção de inidoneidade, suspensão ou proibição para contratar com a Administração Pública, para os ilícitos já resolvidos no escopo do acordo de leniência".
68. Seguindo a mesma linha de coerência com as condições entabuladas para utilização das provas compartilhadas pelo MPF a partir de seus acordos de leniência, entendo que a repercussão dos acordos de leniência anticorrupção sobre o poder sancionatório desta Corte de Contas somente ocorrerá se o TCU se valer das provas compartilhadas pelo órgão de controle interno, atuando como agência anticorrupção, no exercício de suas competências de controle externo.
69. Da mesma forma do que foi afirmado acima pelo juiz da 13ª Vara Federal de Curitiba/PR quanto ao efeito dos acordos de leniência do MPF sobre a jurisdição de contas, conforme exposto no item 32 supra, os demais instrumentos consensuais do Estado, a exemplo do da CGU/AGU, não podem restringir a autonomia do TCU para o exercício de suas competências constitucionais.
70. Dessa forma, o que se deve extrair da quarta ação operacional do ACT é que ela apenas estabelece limites e condições para utilização pelos demais órgãos não signatários do instrumento das informações e provas que foram colhidas pela CGU/AGU. Havendo o uso de tais elementos pelas demais esferas em suas atividades finalísticas, elas estão impedidas de aplicar sanções aos colaboradores em razão dos ilícitos resolvidos no acordo anticorrupção.
71. Em minha visão, a mesma lógica extraída das ponderações expostas no despacho do juiz titular da 13ª Vara Federal de Curitiba/PR, mencionado no item 26 supra, se aplica ao acordo de leniência anticorrupção, bastando substituir a expressão "juízo" pela "CGU/AGU": "Tais limitações ou condições não impedem a ação autônoma do Tribunal de Contas da União contra colaboradores ou lenientes desde que não sejam usadas as provas compartilhadas por este Juízo." (grifos acrescidos) .
72. Dessa forma, para que haja repercussão dos acordos de leniência anticorrupção sobre o poder sancionatório desta Corte de Contas é preciso que o Tribunal adira ao referido instrumento, como faz - e até já fez - com os do MPF e do Cade.
 (trecho do Voto condutor do Acórdão 1310/2021-TCU-Plenário, de relatoria do Exmo. Ministro Benjamin Zymler; grifos acrescidos) 
75.	Após a celebração do ACT, o Exmo. Ministro Benjamin Zymler, na Sessão Plenária de 3/2/2021, propôs ao Tribunal a constituição de um Grupo de Trabalho (GT) para (i) a regulamentação dos procedimentos de recebimento de informações compartilhadas pela CGU e pela AGU, e (ii) a eliminação de eventuais disposições normativas que se mostrem contrárias ao ACT. Naquela oportunidade, o Exmo. Ministro ressaltou que a operacionalização do GT deveria ocorrer sem prejuízo das tratativas em andamento na Segecex para operacionalizar a entrega de elementos de acordos de leniência eventualmente em negociação pela CGU e AGU.
76.	Após a comunicação, a Presidente do TCU, Exma. Ministra Ana Arraes, concordou com a necessidade da definição dos procedimentos. Não houve qualquer ressalva quanto ao recebimento de material referente a acordos já assinados. Em 8/3/2021, foi publicada a Ordem de Serviço 2/2021 (OS-TCU 2/2021) , constituindo o GT para tratar do tema (TC Processo 011.717/2021-1) .
77.	Nesse contexto, o Tribunal recebeu documentação referente a acordos de leniência já firmados pela CGU. Entre esses acordos, consta o relacionado a empresas do grupo empresarial da Camargo Corrêa. O exame do material encaminhado pela CGU ocorre no bojo de processo sigiloso desta Corte de Contas, de forma que não se tem informações sobre a existência de decisão quanto à adesão ou não do Tribunal ao acordo de leniência, nos termos expostos no Voto condutor do Acórdão 1310/2021-TCU-Plenário, de relatoria do Exmo. Ministro Benjamin Zymler.
78.	Em todo caso, convém esclarecer que o acordo de leniência só pode ter repercussão no processo se o ilícito objeto dos autos estiver abarcado no acordo. Colocando de outro modo: se não houver confissão sobre as irregularidades tratadas neste processo, a existência do acordo de leniência não repercute nestes autos.
A.4. Da jurisprudência do STF sobre sancionamento, pelo TCU, de empresas lenientes
79.	Em casos que o TCU sancionou empresas que firmaram acordos de leniência, o Supremo Tribunal Federal considerou, em nome da segurança jurídica, que a Corte de Contas não poderia exercer o seu poder sancionatório contra tais empresas, concedendo a segurança para "afastar a possibilidade de o TCU declarar a inidoneidade das impetrantes pelos fatos abarcados por acordo de leniência firmado com a AGU/CGU ou com o MPF" (trecho da ementa do Mandado de Segurança - STF 35.435/DF) .
80.	Nesse sentido, eis a transcrição das ementas do julgamento de mérito dos Mandados de Segurança 35.435/DF (Andrade Gutierrez Engenharia S.A.) e 36.496/DF (UTC Engenharia S.A.) , envolvendo empresas lenientes na construção da Usina Termonuclear de Angra 3:
[Mandado de Segurança n. 35.435/DF]
DIREITO ADMINISTRATIVO. MANDADO DE SEGURANÇA. ACÓRDÃO DO TRIBUNAL DE CONTAS DA UNIÃO (TCU) . TOMADAS DE CONTAS ESPECIAIS. INVESTIGAÇÕES RELACIONADAS A FRAUDES NA CONSTRUÇÃO DA USINA TERMONUCLEAR DE ANGRA III. IMPETRANTES SIGNATÁRIAS DE ACORDOS DE LENIÊNCIA DA LEI 12.846/2013 CELEBRADOS COM A CONTROLADORIA-GERAL DA UNIÃO (CGU) , COM A ADVOCACIA-GERAL DA UNIÃO (AGU) OU COM O MINISTÉRIO PÚBLICO FEDERAL (MPF) . MÚLTIPLAS ESFERAS DE RESPONSABILIZAÇÃO ADMINISTRATIVA. NECESSIDADE DE COORDENAÇÃO INSTITUCIONAL ENTRE AS ENTIDADES E HARMONIZAÇÃO DAS SANÇÕES PREMIAIS. SOBREPOSIÇÃO DOS ILÍCITOS ADMITIDOS PELAS COLABORADORAS PERANTE A CGU/AGU OU MPF COM OS RESPECTIVOS OBJETOS DE APURAÇÃO PELO TCU EM SEDE DE CONTROLE EXTERNO. INEFICÁCIA DOS ACORDOS DE LENIÊNCIA. IMPOSIÇÃO E AMEAÇA DE SANÇÃO DE INIDONEIDADE PREVISTA NO ART. 46 DA LEI 8.443/1992. VIOLAÇÃO AO PRINCÍPIO CONSTITUCIONAL DA SEGURANÇA JURÍDICA. DESPROPORCIONALIDADE. SEGURANÇA CONCEDIDA. (...) 4. Quando a celebração do Acordo de Leniência Anticorrupção envolver simultaneamente a CGU e a AGU, a o alcance dos benefícios opera tanto sobre o regime de responsabilização administrativa, que é guardado pela CGU, quanto sobre o regime de responsabilização judicial, que é guardado pela AGU, na esfera federal. 3. As impetrantes celebraram acordos de leniência com a CGU/AGU e com o MPF que continham previsões expressas no sentido de afastar as sanções administrativas da Lei Anticorrupção, as sanções previstas nos incisos I a IV do artigo 87 da Lei 8.666/1993 e ainda os efeitos e as penalidades previstas na Lei 8.429/1992. Além disso, os acordos previam a obrigação de reparação integral do dano. 4. Diante da sobreposição fática entre os ilícitos admitidos pelas colaboradoras perante a CGU/AGU e o objeto de apuração do controle externo, a possibilidade de o TCU impor sanção de inidoneidade pelos mesmos fatos que deram ensejo à celebração de acordo de leniência com a CGU/AGU não é compatível com o princípio constitucional da segurança jurídica e com a noção de proporcionalidade da pena. 5. Apesar de a Lei Anticorrupção (Lei 12.846/2013) não precluir a incidência da Lei 8.443/1992, nos casos concretos a imposição de inidoneidade pelo TCU poderia resultar em ineficácia das cláusulas dos acordos de leniência que preveem a isenção ou a atenuação das sanções administrativas estabelecidas nos arts. 86 a 88 da Lei 8.666/1993, por consequência, esvaziando a força normativa do art. 17 da Lei 12.846/2013. 6. A Lei 8.433/1992 [Lei 8.443/1992] prevê outros meios menos gravosos para que o TCU possa garantir a reparação integral do dano ao erário, tais como a decretação de indisponibilidade de bens (art. 44, § 2º) e a aplicação de multa (arts. 57 e 58) . Essas medidas sancionatórias devem ser manejadas pela Corte de Contas considerando a sua proporcionalidade e os impactos sobre os acordos pactuados com a Administração Pública. 7. Segurança concedida para afastar a possibilidade de o TCU declarar a inidoneidade das impetrantes pelos fatos abarcados por acordo de leniência firmado com a AGU/CGU ou com o MPF. (grifos acrescidos) 
[Mandado de Segurança n. 36.496/DF]
Mandado de Segurança. 2. Direito Administrativo. 3. Tribunal de Contas da União. 4. Sanção de declaração de inidoneidade. Decretação em Tomada de Contas Especiais. 5. Fraude à licitação nas obras de Angra III. 6. Acordos de leniência firmados com o MPF, CADE e AGU/CGU. 7. Competência constitucional do TCU. 8. Compatibilização de sanções. Harmonia entre as esferas administrativas. 9. Segurança jurídica e transversalidade dos acordos de leniência. 10. Segurança concedida. 11. Agravos regimentais prejudicados. (grifos acrescidos) 
81.	Na mesma linha, cite-se, ainda, o Mandado de Segurança 36.526/DF (Construtora Queiroz Galvão S.A.) , também referente a fraudes nas licitações envolvendo a construção da Usina Termonuclear de Angra 3:
DIREITO ADMINISTRATIVO. MANDADO DE SEGURANÇA. ACÓRDÃO DO TRIBUNAL DE CONTAS DA UNIÃO (TCU) . TOMADAS DE CONTAS ESPECIAIS. INVESTIGAÇÕES RELACIONADAS A FRAUDES NA CONSTRUÇÃO DA USINA TERMONUCLEAR DE ANGRA III. MÚLTIPLAS ESFERAS DE RESPONSABILIZAÇÃO ADMINISTRATIVA. NECESSIDADE DE COORDENAÇÃO INSTITUCIONAL ENTRE AS ENTIDADES E HARMONIZAÇÃO DAS SANÇÕES PREMIAIS. TENTATIVA DE COLABORAÇÃO TRAVADA DIRETAMENTE COM O TCU. PARECER FAVORÁVEL DA ÁREA TÉCNICA DO TRIBUNAL E DO MINISTÉRIO PÚBLICO JUNTO AO TCU. REJEIÇÃO DA COLABORAÇÃO PELO PLENÁRIO DO TRIBUNAL POR AUSÊNCIA DE PREVISÃO LEGAL. BOA-FÉ OBJETIVA E PROIBIÇÃO DE COMPORTAMENTO CONTRADITÓRIO. VIOLAÇÃO DO PRINCÍPIO DA SEGURANÇA JURÍDICA. SEGURANÇA CONCEDIDA.
82.	De acordo com o Voto-Conjunto do Exmo. Ministro-Relator do STF Gilmar Mendes nos mandados de segurança 36.173, 35.435, 36.496 e 36.526, a Procuradoria-Geral da República se manifestara favoravelmente ao TCU, conforme a seguinte ementa, cujo teor é similar para os três últimos mandados de segurança (https://portal.stf.jus.br/processos/detalhe.asp?incidente=5608333, acesso em 12/7/2022, p. 10-11) :
MANDADO DE SEGURANÇA. CONSTITUCIONAL. ADMINISTRATIVO. TRIBUNAL DE CONTAS DA UNIÃO. DECRETAÇÃO DA SANÇÃO DE INIDONEIDADE. CELEBRAÇÃO DE ACORDO DE LENIÊNCIA. AUSÊNCIA DE ILEGALIDADE OU ABUSO DE PODER. DENEGAÇÃO DA ORDEM. 1. Mandado de Segurança impetrado contra acórdão do Tribunal de Contas da União mediante o qual se aplicou a sanção de inidoneidade à impetrante. 2. A celebração de acordo de leniência, não obstante a inegável contribuição do instituto para o desmantelamento de fraudes e atos de corrupção perpetrados contra o Estado, não é obstáculo para o desempenho da função constitucional de outros órgãos de controle. 3. A realização de acordo de leniência não compromete a autonomia decisória do Tribunal de Contas e não há de afastar a Corte do exercício de suas funções. 4. Não há ofensa à isonomia quando a decisão impugnada demonstra a desigualdade de situações que justifica o sobrestamento da sanção de inidoneidade a determinadas empresas e não concede o mesmo benefício à impetrante. 5. A decisão que aplicou a sanção de inidoneidade à pessoa jurídica impetrante está devidamente fundamentada, uma vez que examinou detidamente as circunstâncias fáticas e jurídicas que demonstram a existência de fraude e o grave dano ao erário, de forma a evidenciar a necessidade de aplicação da mencionada sanção. 6. Acórdão do Tribunal de Contas da União que aplica sanção de inidoneidade à pessoa jurídica impetrante, ante a demonstração da existência de fraude e do grave dano ao erário, não viola os princípios constitucionais do devido processo legal, da isonomia e da segurança jurídica, tampouco configura ilegalidade ou abuso de poder. Parecer pela denegação da segurança". (grifos acrescidos) 
83.	Três questões merecem destaque nesses julgados.
84.	Primeira, a Procuradoria-Geral da República (PGR) não encontrou nenhuma irregularidade na atuação do TCU, ressaltando que havia sido examinada detidamente as circunstâncias que fundamentaram a aplicação da sanção de inidoneidade às empresas lenientes.
85.	Segunda, o Exmo. Ministro-Relator Gilmar Mendes ressaltou que " (...) a possibilidade de o TCU impor sanção de inidoneidade pelos mesmos fatos que deram ensejo à celebração de acordo de leniência com a CGU/AGU não é compatível com os princípios constitucionais da eficiência e da segurança jurídica" (https://www.conjur.com.br/dl/stf-analisa-inidoneidade-empresas.pdf, acesso em 12/7/2022, p. 49) .
86.	Terceira, o Exmo. Ministro-Relator Gilmar Mendes tratou da lógica do modelo de justiça negocial, relacionada à colaboração e à leniência (https://www.conjur.com.br/dl/stf-analisa-inidoneidade-empresas.pdf, acesso em 12/7/2022, p. 51-52) :
A lógica subjacente ao modelo de justiça negocial que se expande no mundo no combate à macrocriminalidade econômica é a de instituir um rígido regime de colaboração que obriga os signatários a trazer aos autos substrato probatório que permita o aprofundamento das investigações por parte do Estado. Em outras palavras, para além de um mero negócio jurídico bilateral, os Acordos de Leniência apresentam verdadeira natureza de meio de obtenção de prova.
Em contrapartida ao dever de colaboração, o Poder Público mantém uma suspensão circunstancial e condicionada das sanções aplicáveis. É evidente que, no equilíbrio de incentivos à colaboração, a possível ameaça da imposição de sanções como a de inidoneidade em uma hipótese de descumprimento das obrigações de colaborar com as investigações é importante garantia de que dispõe o Estado. Se essa sanção for aplicada por outro órgão a despeito do estrito cumprimento dos acordos firmados pelas empresas com o Estado, seriam totalmente minados os incentivos de cumprimento da colaboração probatória no âmbito do acordo de leniência. (grifos acrescidos) 
87.	Veja-se que o Ministro-Relator mencionou "rígido regime de colaboração que permita o aprofundamento das investigações", "negócio jurídico bilateral" e "em contrapartida ao dever de colaboração".
88.	Como será demonstrado adiante na análise da manifestação da empresa (Seção B) , os documentos acostados aos autos em nada se assemelham a um regime de colaboração com o TCU ou a um negócio jurídico bilateral. Não obstante, a empresa requer uma contrapartida por um dever que não cumpriu. Trata-se de uma unilateralidade.
89.	Nesse sentido, indaga-se qual seria a segurança jurídica para o TCU na medida em que deixaria de exercer o dever de sancionar ante às fraudes cometidas no Comperj e na completa ausência de colaboração da empresa com esta Corte de Contas. Ao contrário, alardeia-se tão-somente a insegurança para o licitante-fraudador, que optou por não cumprir o seu dever de colaborar com a Administração Pública una, com o chamado "balcão único".
B. Da manifestação da empresa Construções e Comércio Camargo Corrêa S.A. (peça 75) 
90.	Para contextualizar a manifestação da empresa e sua análise, refira-se às condutas listadas no Quadro 1. Adicionalmente, transcreve-se trecho de seu chamamento em sede de oitiva, constante do Ofício 0973/2019-TCU/SeinfraOperações, de 2/9/2019 (peça 69; grifos acrescidos) :
1. Conforme delegação de competência conferida pelo Relator, e ante a análise realizada neste processo de Relatório de Auditoria, TC Processo 010.816/2017-8, (...) foi determinada a oitiva da Construções e Comércio Camargo Correa S/A (...) para que (...) se pronuncie quanto às ocorrências descritas a seguir:
a) conluio entre as empresas e fraude às licitações do Comperj que precederam a contratação da execução das obras de construção e montagem das Unidades de Destilação Atmosférica e a Vácuo (UDAV) , Hidrocraqueamento Catalítico (UHCC) , Unidade de Coqueamento Retardado (UCR) e Hidrotratamento de Destilados Médios (UHDT) , no bojo de esquema criminoso conduzido, pelo menos, de 2003 a 2014, a partir das seguintes irregularidades:
a.1) combinação de preços;
a.2) quebra de sigilo das propostas;
a.3) divisão de mercado;
a.4) oferta de propostas de cobertura para justificar o menor preço ofertado;
a.5) combinação prévia dos resultados com o consequente direcionamento das licitações; e
a.6) ausência de formulação de proposta para beneficiar a empresa escolhida pelo cartel.
B.1. Síntese da manifestação da empresa
91.	A defesa aduziu que não haveria fundamento jurídico apto a justificar qualquer tipo de punição à empresa pelas condutas investigadas no presente processo, em razão de essas condutas serem objeto de acordos firmados com o MPF, o Cade e a CGU juntamente com a AGU. Assim, em relação às condutas investigadas, requereu o arquivamento do processo em relação à empresa em decorrência: (i) da ocorrência de prescrição da pretensão punitiva do TCU, nos termos da Lei 9.873/1993, art. 1°; bem como (ii) do reconhecimento da impossibilidade jurídica de punição da empresa por essas condutas (peça 75, p. 31) .
92.	Para subsidiar seu pedido, a defesa apresentou os argumentos que ora se expõem.
93.	Iniciou a defesa apresentando um histórico do processo (peça 75, p. 1-4) .
94.	Ato contínuo, manifestou que a pertinência da imposição de quaisquer sanções deveria ser ponderada com os acordos firmados entre a empresa e o Poder Público sobre a mesma conduta ora investigada (peça 75, p. 4-6) , quais sejam:
a)	 Acordo de Leniência, firmado com a Força-Tarefa do MPF que integrava a Operação Lava Jato, com fundamento na Lei 12.846/2013 (versão pública, peça 75, p. 33-45, 8-9) ;
b)	Termo de Compromisso de Cessação de Prática (TCC) celebrado com o Cade, com a participação do MPF na condição de interveniente anuente com fulcro na Lei 12.529/2011 (versão pública, peça 75, p. 47-55, 7; Histórico da Conduta, às peças 12-14) ;
c)	Colaboração Premiada do executivo Dalton dos Santos Avancini, com fundamento na Lei 12.850/2013 (peças 20-22) ;
d)	Acordo de Leniência, firmado com a CGU e a AGU (versão pública, peça 75, p. 57-87, 9) .
95.	Prosseguindo, a defesa confirmou todas as declarações e provas produzidas pela empresa no âmbito dos acordos firmados, ressaltando que o presente processo se ampararia em elementos fornecidos pela própria empresa. Também não contradisse os apontamentos trazidos pela unidade técnica quanto à participação da empresa nas fraudes à licitação para as obras do Comperj (p. 6; grifos acrescidos) :
Aqui vem a CCCC [Construções e Comércio Camargo Corrêa S.A.], então, confirmar todas as declarações e provas produzidas pela empresa no âmbito dos acordos firmados com o CADE, com o Ministério Público Federal e com a CGU e a AGU.
 (...) 
Com efeito, a CCCC não indica controvérsia fática com respeito à participação em fraude à licitação para as obras do Comperj conforme aduzido pela SeinfraOperações.
96.	Salientou, contudo, que, uma vez que essa conduta de fraude já fora objeto dos acordos arrolados, não haveria espaço para sanções adicionais (p. 6-7, 9) .
97.	Discorreu ainda acerca dos acordos celebrados, realçando a contribuição das informações fornecidas pela empresa para as investigações em curso de cada órgão - enquanto participante do cartel de empresas que atuou nas licitações de obras da Petrobras, em geral, e do Comperj, em particular - assim como o compromisso de pagamento de R$ 1,396 bilhão aos cofres da União e das entidades lesadas conforme acordo de leniência celebrado com a CGU e a AGU (p. 7-9) .
98.	Passou a defesa a arguir sobre a necessidade de tratamento uniforme das diferentes leis que regem punições contra empresa participante de cartel ou fraudadora de licitação - notadamente a declaração de inidoneidade - decorrente da identidade entre: (i) as condutas tratadas nos acordos firmados pela empresa com os diferentes órgãos da Administração Pública; (ii) e as condutas tratadas nos correntes autos (p. 10-18) .
99.	Neste sentido, arrolou entendimento doutrinário, acórdãos desta Corte de Contas e trechos do acordo celebrado junto ao Cade para assentar que não se deveria aplicar sanção à empresa colaboradora pela mesma conduta já tratada no âmbito dos acordos celebrados. Segundo ela, novo sancionamento, pelo TCU, quebraria a lógica do sistema punitivo de condutas dos administrados e violaria o dever de unicidade do Poder Público, criando desincentivos à celebração de acordos entre particulares e entes públicos. Além disso, listou precedentes do Tribunal, nos quais se deixou de aplicar a sanção de inidoneidade em razão da empresa fraudadora ser colaboradora do Estado.
100.	Adiante, a defesa assinalou a boa-fé, a extrema cautela e a diligência da empresa, "em um cenário de notável insegurança jurídica", ao firmar "soluções abrangentes" com MPF e Cade, bem como com CGU e AGU, para auferir para si segurança jurídica (p. 18-23) .
101.	Nesta toada, afirmou o dever de se proteger um mínimo de coerência na atuação estatal, bem como salientou sua contribuição com o Poder Público e sua atuação colaborativa ao submeter elementos de prova antes desconhecidos, possibilitando a investigação dos fatos relatados. Ainda segundo seu entendimento, somente seria possível o sancionamento da empresa em caso de comprovada ilegalidade na celebração dos acordos. Elencou também jurisprudência do STJ e do TRF-1 e acórdão do TCU.
102.	Continuando, a defesa pontuou as consequências práticas de eventual aplicação da sanção de inidoneidade à empresa (p. 23-25) .
103.	Sobre o tema, destacou a diligência da empresa em se cercar de todos os elementos para conferir a maior segurança jurídica possível aos seus acordos, envolvendo o MPF desde o início das negociações respectivas, bem como celebrando o acordo de leniência com a CGU juntamente com a AGU.
104.	Afirmou ainda que teria recebido, como contrapartida para a celebração dos acordos, a preservação de seu funcionamento e a manutenção de suas atividades econômicas. Assim, segundo sua tese, a aplicação da sanção de inidoneidade " (...) agiria em sentido contrário, para decretar seu verdadeiro fim e sua punição severa com base em informações que somente chegaram às instâncias investigativas por conta de seus acordos." (p. 24) .
105.	Ademais, arrolou doutrina acerca do papel da sanção administrativa, de inibir a reincidência da conduta inquinada e servir de exemplo para a sociedade, pontuando que sancionar a empresa "não apenas fugiria desse propósito, como geraria uma sinalização negativa a todo o jurisdicionado". Também representaria um abalo insuperável sobre a política de combate a cartéis em fraudes e licitações.
106.	Por fim, argumentou a defesa sobre o alcance da prescrição da pretensão punitiva do TCU (p. 26-30) .
107.	Em suma, alegou que, uma vez que as licitações em tela ocorreram em 2010, a pretensão punitiva do Tribunal teria sido alcançada pela prescrição em 2015, nos termos da Lei 9.873/1999, art. 1º. Arrolou a seguir jurisprudência do STF em sede de Mandados de Segurança (MS 35.294/DF, MS 34.256/DF, MS 34.705/DF, MS 35.536, MS 35.815/DF, MS 35.940/DF, MS 36.523/DF e MS 36.054/DF) e o Informativo - Conjur/TCU 2, de 27/3/2018, que corroborariam seu entendimento.
B.2. Análise
108.	Para a análise que se seguirá, importa apontar algumas informações.
109.	Primeiro, aborda-se a supressão de propostas em processos licitatórios. A prática é referida em todos os TCC celebrados com o Cade juntados aos autos e no anexo da Nota Técnica - Cade 38/2015 como "abstenção de participação" e "supressão de propostas" (bid suppression; peças 11-14, 78, 63 e 64) . Segundo o "Guia de Combate a cartéis em licitação" do Cade, de dezembro/2019, à p. 32:
II.3.2. Supressão de propostas ("bid suppresion [suppression]") e retirada de propostas ("bid withdrawal") 
As estratégias de supressão de propostas envolvem acordos entre os concorrentes para que uma ou mais empresas abstenham-se de concorrer ou retirem uma proposta previamente apresentada, de modo que a proposta do concorrente escolhido pelo cartel como vencedor do certame seja aceita.
Portanto, a empresa pode abster-se desde início de participar do certame (ao que chamamos supressão de propostas) ou decidir retirar sua proposta quando está concorrendo, a fim de que o concorrente participante do cartel seja bem-sucedido em seu lugar. 
 (https://cdn.cade.gov.br/Portal/Not%C3%ADcias/2019/Cade%20publica%20Guia%20de%20Combate%20a%20Cart%C3%A9is%20em%20Licita%C3%A7%C3%A3o__guia-de-combate-a-carteis-em-licitacao-versao-final-1.pdf, acesso em 12/7/2022) 
110.	Segundo, seguem-se os códigos que correspondem às empresas integrantes do cartel à época, trazido no Histórico de Conduta da Setal/Sog elaborado pelo Cade (peça 11, p. 134) :
 (...) sigla de cada uma das 15 empresas participantes ativamente da conduta até então ("Clube dos 16" menos Galvão Engenharia) , numeradas e referidas pelos seguintes códigos: (1) "PR": Promon; (2) "CN": Odebrecht; (3) "UT": UTC; (4) "TC": Techint; (5) "MJ": Mendes Junior; (6) "AG": Andrade Gutierrez;  (7) "CC": CCCC; (8) "ST": Toyo Setal; (9) "ME": MPE; (10) "GQ": Queiroz Galvão; (11) "EI": lesa; (12) "AO": OAS; (13) "KS": Skanska; (14) "VX": Engevix; e (15) "DG": GDK; (grifos acrescidos) 
111.	Terceiro, retomem-se trechos da instrução que embasou o chamamento da empresa em oitiva, acerca das licitações das unidades UDAV, UHCC e UHDT, licitações para as quais a responsável fora convidada a apresentar proposta em pelo menos um de seus bids - os números das peças mencionados nesta transcrição referem-se ao TC Processo 010.816/2017-8 (peça 66, p. 21-25, 28-30) :
[UDAV]
72. Observa-se que, em todas as rodadas de licitação (Bid e Rebid) , somente consórcios formados exclusivamente por empresas do cartel apresentaram propostas de preços. Além disso, há de se ressaltar que, nas reuniões do "Clube" em que eram repartidas as obras entre as empreiteiras, já havia sido definido e documentado que o consórcio formado pelas empresas Skanska, Promon e Engevix seria o escolhido do cartel para vencer esse certame, que contou com o apoio dos referidos empregados da Petrobras (peças 8, p. 2, 3 e 13; 9, p. 48-50; 11, p. 8-12; e 12, p.5) [nestes autos, peças 10, 11, 13 e 14, respectivamente].
73. No Histórico de Conduta da Setal/Sog elaborado pelo Cade, são apresentadas anotações manuscritas feitas em reunião realizada com os participantes do cartel com indicação expressa dos ajustes anticompetitivos relacionados à licitação da UDAV, que ocorreria por meio dos seguintes consórcios: i) Mendes Junior e UTC, (ii) Queiroz Galvão e Galvão Engenharia, e (iii) Techint e Andrade Gutierrez, tendo sido definido que o consórcio Promon/Skanska/Engevix venceria e os demais apresentariam propostas de cobertura (peça 9, p. 48-51 e 61-62) [nestes autos, peça 11]. Insta observar que o mesmo grupo de empresas que entraria nessa licitação, em consórcio, previamente definido nas reuniões do cartel, foi o que promoveu a proposta vencedora do certame.
74. Desta forma, o resultado desse certame foi concordante das provas obtidas nas investigações da Operação Lava Jato por meio de apreensões de documentos pela PF realizadas na sede da Engevix relacionados às licitações de obras do Comperj. Dentre os documentos apreendidos, constam planilhas com informações sobre a divisão da licitação das obras da UDAV entre as empresas cartelizadas, conforme abaixo:
a) tabela datada de 7/8/2008 em que há apontamento, ao lado esquerdo, das obras a serem loteadas, e, em cima, do nome das empreiteiras identificadas por siglas, e nos campos que seguem a anotação das preferências de cada uma (com os números 1 a 3, segundo a prioridade de preferência) , como uma etapa para os ajustes em que consta as siglas correspondentes às empresas Promon ("PR") , Skanska ("KS") , e Engevix ("VX") , relativamente às obras "UDA + UDV + COQUE + ARMZ. COQUE" (peça 8, p. 13) [nestes autos, peça 10];
b) tabela denominada "Proposta de Fechamento do Bingo Fluminense", datada 25/6/2009, em que há apontamento das siglas "SK/PRO/VX", correspondentes ao consórcio formado pelas empresas Skanska, Promon e Engevix, relacionadas às obras "UDA + UDV" (peça 8, p. 2) [nestes autos, peça 10]; e
c) quadro intitulado "Reunião do Bingo", datado de 14/8/2009, em que há apontamento das siglas "SK/PRO/VX" ["SK/VX/PRO"], correspondentes ao consórcio formado pelas empresas Skanska, Promon e Engevix, em primeiro plano, relacionadas às obras "UDA/UDV", bem como as siglas dos demais consórcios que apresentariam propostas de cobertura (peça 8, p. 3) [nestes autos, peça 10]. (...) 
[UHCC]
81. Os Históricos de Conduta da Setal/Sog e da Camargo Correia elaborados pelo Cade registram que para o certame das obras da UHCC restou definido no âmbito do cartel que seriam vencedoras as empresas Camargo Corrêa e Schahin Engenharia. Os signatários relatam que, embora a Schahin não pertencesse ao "Clube das 16", a Camargo Corrêa associou-se àquela empresa por meio de consórcio para controlar a concorrência e viabilizar a definição prévia de que ela seria a vencedora deste certame (peça 9, p. 63; e peça 12, p. 8-9) [nestes autos, peças 11 e 14, respectivamente].
82. No Histórico de Conduta da Setal/Sog, são apresentadas anotações manuscritas feitas em reunião realizada com os participantes do cartel com indicação expressa dos ajustes anticompetitivos relacionados à licitação da UHCC, que ocorreria por meio dos seguintes consórcios: (i) OAS e SOG ("Setal") ; (ii) Queiroz Galvão e Galvão Engenharia; (iii) GDK, Engevix e Carioca; e (iv) Camargo Corrêa e Schahin, tendo sido definido que o consórcio Camargo Correa/Schahin venceria e os demais apresentariam propostas de cobertura (peça 9, p. 48-51 e 61-62) [nestes autos, peça 11].
83. O resultado desse certame está concordante com as provas obtidas nas investigações da Operação Lava Jato por meio de apreensões de documentos pela PF realizadas na sede da Engevix relacionados às licitações de obras do Comperj. Dentre os documentos apreendidos, constam planilhas com informações sobre a divisão desta licitação entre as empresas cartelizadas, conforme abaixo:
a) tabela datada de 7/8/2008 em que há apontamento, ao lado esquerdo, das obras a serem loteadas, e, em cima, do nome das empreiteiras identificadas por siglas, e nos campos que seguem a anotação das preferências de cada uma (com os números 1 a 3, segundo a prioridade de preferência) , como uma etapa para os ajustes em que constam as siglas correspondentes às empresas Camargo Correia ("CC") e Schahin ("SCH") , relativas às obras "HCC-CRAQUEAMENTO HÍDRICO" (peça 8, p. 13) [nestes autos, peça 10];
b) tabela denominada "Proposta de Fechamento do Bingo Fluminense", datada 25/6/2009, em que há apontamento das siglas "CC/SCH", correspondentes ao consórcio formado pelas empresas Camargo Correia e Schahin, relacionadas às obras "HCC PETROQ." (peça 8, p. 2) ; e
c) quadro intitulado "Reunião do Bingo", datado de 14/8/2009, em que há apontamento das siglas "SK/PRO/VX" ["CC/SCH"], correspondentes ao consórcio formado pelas empresas Skanska, Promon e Engevix [o consórcio referido é formado pelas empresas Camargo Corrêa e Schahin], em primeiro plano, relacionadas às obras "HCC", bem como as siglas  os demais consórcios que apresentariam propostas de cobertura (peça 8, p. 3) [nestes autos, peça 10].
84. No entanto, após cancelamento da concorrência pela Petrobras por preços excessivos das participantes do certame, os signatários dos referidos acordos de leniência afirmam que a empresa Alusa, que não integrava o "Clube das 16", mas que participava esporadicamente das definições do cartel, apresentou proposta no "Rebid" e venceu o certame, em oposição ao que havia sido previamente definido pelas empresas (peça 9, p. 63; e peça 12, p. 10) [nestes autos, peças 11 e 14, respectivamente].
85. Verifica-se, assim, que o resultado pretendido pelo cartel - vitória do Consórcio Camargo Correa e Schahin, não foi alcançado neste certame em razão da interferência da Alusa, que foi convidada pela Petrobras e assinou o contrato com a Petrobras após ser declarada vencedora da licitação. No entanto, os colaboradores no âmbito da Operação Lava Jato acusam a referida empresa de ter oferecido proposta de preços na fase de "Redib" [Rebid] com base em informação privilegiada obtida com dirigente da Petrobras. (...) 
[UHDT]
99. O Histórico de Conduta da Setal/Sog elaborado pelo Cade relata que, para a licitação das obras da UHDT seriam vencedores o consórcio formado pelas empresas Queiroz Galvão e Iesa. Para conseguir alcançar preços menores dentro do orçamento da Petrobras e também para acomodar a Galvão Engenharia, que vinha se mostrando agressiva nas licitações, as empresas Queiroz Galvão e lesa convidaram a Galvão Engenharia para compor seu consórcio, tendo se sagrado, em seguida, vencedores deste certame (peça 9, p. 62-63) [nestes autos, peça 11].
100. No referido histórico de conduta, são apresentadas anotações manuscritas feitas em reunião realizada com os participantes do cartel com indicação expressa dos ajustes anticompetitivos relacionados à licitação da UHDT, que ocorreria por meio dos seguintes consórcios: (i) Queiroz Galvão, Galvão Engenharia e lesa; (ii) Odebrecht, UTC e Mendes Junior, (iii) Camargo Corrêa e Schahin, (iv) OAS e SOG, e (v) GDK e MPE, tendo sido definido que o consórcio Queiroz Galvão/Galvão Engenharia/lesa venceria e os demais apresentariam propostas de cobertura (peça 9, p. 48-51 e 61-62) [nestes autos, peça 11].
101. Nessa mesma linha, o Histórico de Conduta da Camargo Correa registra que a Queiroz Galvão e Galvão Engenharia pressionaram o grupo do cartel para terem uma posição relevante nas licitações das obras do Comperj, sob pena de interferir nos acordos que já estavam em andamento. Com efeito, as empresas do "Clube" decidiram aceitar as reinvindicações das duas empresas, sendo-lhe atribuídas a licitação da UHDT (peça 12, p. 6-7) [nestes autos, peça 14].
102. O resultado desse certame vai ao encontro das provas obtidas nas investigações da Operação Lava Jato por meio de apreensões de documentos pela PF realizadas na sede da Engevix relacionados às licitações de obras do Comperj. Dentre os documentos apreendidos, constam planilhas com informações sobre a divisão da licitação das obras da UHDT entre as empresas cartelizadas, conforme abaixo:
a) tabela datada de 7/8/2008 em que há apontamento, ao lado esquerdo, das obras a serem loteadas, e, em cima, do nome das empreiteiras identificadas por siglas, e nos campos que seguem a anotação das preferências de cada uma (com os números 1 a 3, segundo a prioridade de preferência) , como uma etapa para os ajustes em que consta as siglas "QG/IE", correspondentes às empresas Queiroz Galvão e da Iesa, relativamente às obras "03 HDT's" (peça 8, p. 13) [nestes autos, peça 10];
b) tabela denominada "Proposta de Fechamento do Bingo Fluminense", datada 25/6/2009, em que há apontamento das siglas "QG/IE/GAL", correspondentes ao consórcio formado pelas empresas Queiroz Galvão, Iesa e Galvão Engenharia, relacionadas às licitações das obras "02 HDT's" e "HDT Nafta + HDT C4 + Butadieno" e "Trat. GLP + DEA - URE's + AA's + UTGR" (peça 8, p. 2) [nestes autos, peça 10]; e
c) quadro intitulado "Reunião do Bingo", datado de 14/8/2009, em que há apontamento das siglas "QG/IE/GAL", correspondentes ao consórcio formado pelas empresas Queiroz Galvão, Iesa e Galvão Engenharia, em primeiro plano, relacionadas à licitação das obras "02HDT's", bem como as siglas dos demais consórcios que apresentariam propostas de cobertura (peça 8, p. 3) [nestes autos, peça 10]. (grifos acrescidos) 
112.	Para mais informações sobre as fraudes perpetradas pelo cartel das empreiteiras no Comperj, recomenda-se também a consulta à Nota Técnica - Cade 38/2015 (peças 62-64) , mais especificamente ao trecho de seu anexo que tratou desse empreendimento, Subseção II.5.3.4.7 (peça 64, p. 32-74) .
113.	À peça 63, p. 65-67, tem-se o contexto da evidência da tabela denominada "Proposta de Fechamento do Bingo Fluminense", acima referida:
161. Ademais, em planilha relacionada, datada de 25 de abril de 2009 (apreendida na Engevix) , referente às obras do Comperj, é reconhecida pelos Compromissários como sendo, de fato, documento elaborado no âmbito do processo de negociação para divisão dos pacotes do Comperj:
162. A Evidência nº 10 ("Proposta de fechamento do bingo fluminense") conta com sete colunas, apresentadas da seguinte maneira:
a. na primeira coluna ("Prêmio") , são listadas obras relacionadas ao Comperj (data-base: junho de 2009) ;
b. na segunda coluna ("Datas Originais") , são apontadas as datas em que ocorreram - com cor mais escura - ou ocorreriam - com cor mais clara - as licitações;
c. na terceira coluna ("Unidades") , é apresentado o número de identificação dos projetos em questão, com base na denominação técnica utilizada pela Petrobras;
d. na quarta coluna ("Jogadores A") consta a alocação dessas obras entre os vários membros do cartel, incluindo a Galvão Engenharia e membros esporádicos não integrantes do Clube dos 16, como Schahin ("SCH") e Carioca ("CAR") ;
e. da quinta à sétima coluna ("Jogadores B", "Jogadores C", "Jogadores D") eram destinadas às empresas e consórcios que apresentariam propostas de cobertura, ainda sem definição naquele momento. Para esses projetos, já havia maior clareza de sua extensão e de quais empresas receberam/receberiam cartas-convite, ainda que, posteriormente, tenha havido modificação na distribuição dessas obras em função de ajustes feitos ao longo do tempo, conforme será melhor detalhado na sequência.
72 Como será detalhamente explicado em seção específica da presente Nota Técnica, as empresas integrantes do cartel dedicaram esforços para construir um acordo abrangente para a divisão das licitações destinadas à implantação do Comperj. No processo de negociação, foram elaborados diversos documentos, visando consolidar os consensos alcançados: em vários desses documentos, foi utilizada a expressão "Bingo Fluminense" para designar, de maneira dissimulada, a divisão dos pacotes do Comperj.
114.	Já à peça 64, p. 46-47, tem-se o contexto da evidência da "Reunião do Bingo", também referida acima:
350. E a Evidência nº 47, também apreendida na Engevix e intitulada "Reunião do Bingo", detalha ainda mais os termos do acordo colusivo. Datado de 14 de agosto de 2009, lista quatro pacotes do Comperj (COQUE, UDA/UDAV, HCC e 02HDT´s) , apresentando a lista dos consórcios que participariam do certame: em cada pacote, o primeiro consórcio seria aquele para o qual estava destinada a licitação - consórcio vencedor - cabendo aos demais a apresentação de propostas de cobertura.
351. Note-se que o documento fora elaborado em 14 de agosto de 2009 - data posterior à apresentação das propostas comerciais para os pacotes COQUE e UDA/UDAV - mas anterior às datas nas quais foram apresentadas as propostas nas licitações de HCC (30 de outubro de 2009) e HDT´s (27 de novembro de 2009) . Tal informação é importante pois o documento traz a lista exata dos consórcios que iriam participar, dali a alguns meses, das licitações para HCC e HDT´s do Comperj, a indicar que tais empresas compartilhavam informações comerciais sensíveis entre si146: (grifos acrescidos) 
EVIDÊNCIA Nº 47. "REUNIÃO DO BINGO" [imagem com grifos no original]
115.	Ante o exposto, permaneceu evidenciado que a ausência de formulação de propostas por parte da empresa Construções e Comércio Camargo Corrêa S.A. nas licitações das unidades UDAV e UCR, bem como a apresentação de propostas não vencedoras na licitação da unidade UHDT fora decorrente dos ajustes anticompetitivos realizados pelo cartel de empreiteiras que vitimou a Petrobras.
116.	Aliado a isso, nas licitações para a UHCC (U-2400) , evidenciou-se também a definição de que o Consórcio Camargo Corrêa e Schahin venceria a licitação e os demais consórcios apresentariam propostas de cobertura. Contudo, como alhures relatado, a empresa Alusa Engenharia S.A. (atualmente denominada Alumini Engenharia S.A.) -  que não integrava o "Clube das 16", mas que participava esporadicamente das definições do cartel - apresentara proposta no "Rebid" e vencera o certame, em oposição ao que havia sido previamente definido pelas empresas (peça 11, p. 63; peça 14, p. 10) . A respeito dos acertos realizados pelo cartel, vejam-se as informações acima sobre o "Bingo Fluminense" e a descrição de reunião realizada pelo cartel em 29/8/2009, à época dos rebids das licitações das unidades UDAV, UCR, UHCC e UHDT (peça 63, p. 99) :
3. para o pacote específico da HCC, seriam formados os seguintes consórcios: (i) OAS e SOG ("Setal") , (ii) Queiroz Galvão e Galvão Engenharia, (iii) GDK, Engevix e Carioca (empresa que participava esporadicamente das negociações do "Clube das 16") , e (iv) Camargo Corrêa e Schahin, tendo sido definido que o consórcio Camargo Correa/Schahin venceria e os demais apresentariam propostas de cobertura; (...) 
117.	Feitos esses apontamentos, abordam-se adiante os argumentos apresentados pela defesa.
118.	Quanto à prescrição, não merecem guarida os argumentos apresentados, conforme discussão sobre o tema à Subseção A.1.
119.	Adotadas as datas de celebração dos contratos como marcos iniciais das prescrições de pretensão punitiva, houve evento de interrupção de prescrição por ocasião do pronunciamento da unidade técnica por delegação de competência do relator do processo, de 30/8/2019, em que foi determinada a oitiva da empresa Construções e Comércio Camargo Corrêa S.A.. Por conseguinte, a pretensão punitiva das irregularidades referentes aos instrumentos contratuais em tela, não relacionadas a danos ao Erário, será alcançada pela prescrição em 29/8/2029 em relação à empresa Construções e Comércio Camargo Corrêa S.A., com fundamento na Lei 10.406/2002, art. 205 e na jurisprudência firmada no Acórdão 1441/2016-TCU-Plenário. Adicionalmente e como demonstrado à subseção referida, a prescrição será alcançada em 29/8/2027 se calculado o prazo prescricional com fundamento na Lei 9.873/1999, art. 1º.
120.	Quanto aos demais argumentos apresentados pela defesa, esses são abordados em conjunto, uma vez que muitos dos temas apresentados se repetem entre os argumentos.
121.	Primeiro, aborda-se a celebração de acordos com a Administração e sua repercussão nestes autos. À exceção do Histórico de Conduta do TCC celebrado com o Cade e a Colaboração Premiada de Dalton dos Santos Avancini, os demais documentos juntados pela defesa não permitem estabelecer algum liame entre a responsável, esses instrumentos e as condutas inquinadas nas licitações dos empreendimentos em tela. Explica-se.
122.	O único documento referente ao Acordo de Leniência firmado com a CGU e a AGU juntado aos autos pela defesa faz referência a "CONTRATOS AFETADOS PELAS PRÁTICAS LESIVAS". Trata-se de versão pública, não assinada, extensivamente tarjada em várias de suas seções (peça 75, p. 60) .
123.	Consultaram-se informações públicas sobre esse acordo, que teria sido assinado em 31/7/2019, no site da CGU. Entretanto, não restou claro se o acordo teria abrangido as referidas condutas nas licitações do Comperj em tela (https://www.transparencia.gov.br/sancoes/acordos-leniencia/1000004, https://www.gov.br/agu/pt-br/comunicacao/noticias/agu-e-cgu-celebram-acordo-de-leniencia-com-a-camargo-correa-que-pagara-r-1-4-bilhao--786819, acesso em 13/7/2022) .
124.	Quanto ao Acordo de Leniência firmado com o MPF, o único documento juntado aos autos pela defesa refere-se a " (...) atuação da COLABORADORA (...) , em fraudes em licitações de Órgãos públicos federais, empresas públicas e sociedades de economia mista controladas pela União Federal, dentre outros crimes." (peça 75, p. 34) .
125.	Ainda no mesmo documento, menciona-se proposta do MPF de não aplicação de sanções em relação à empresa Construções e Comércio Camargo Corrêa S.A. no âmbito da Ação Civil Pública de Improbidade Administrativa (AIA) 5006717-18.2015.4.04.7000/PR (peça 75, p. 38-39) . Consultando sentença desse processo (evento 459, de 19/7/2019) , tem-se que a ação referida não tratou de fraudes em licitações do Comperj, mas sim da Refinaria Presidente Getúlio Vargas (Repar) e da Refinaria Abreu e Lima (Rnest) .
126.	Os documentos de ambos os acordos acima descritos basicamente disciplinam seus termos, não fazendo qualquer menção aos empreendimentos da Comperj, em geral, e aos contratos em tela, em particular. Entende-se que os atos lesivos e as condutas ilícitas trazidas no âmbito desses acordos constem de anexos próprios, que não foram juntados pela defesa. Também ausentes quaisquer informações referentes à eventual homologação desses acordos com outras instâncias, tal como o STF.
127.	Já em relação ao TCC firmado com o Cade, seu Histórico de Conduta apresenta as fraudes em licitações em que a empresa Construções e Comércio Camargo Corrêa S.A. participara (peças 12-14, mas, em especial à peça 14, p. 1-11, que tratou especificamente das licitações dos contratos em tela) . E sobre essas condutas, como alhures relatado, a própria defesa admitiu que " (...) a CCCC não indica controvérsia fática com respeito à participação em fraude à licitação para as obras do Comperj conforme aduzido pela SeinfraOperações." (peça 75, p. 6) .
128.	Na Colaboração Premiada do Sr. Dalton Santos Avancini, fez-se menção ao acerto do cartel para obtenção do contrato da UHCC pela empresa Construções e Comércio Camargo Corrêa S.A., conforme relatado no Termo de Colaboração 07 (peça 20, p. 3) .
129.	Supondo que os demais acordos celebrados pela empresa tenham de fato abarcado as fraudes cometidas nos empreendimentos do Comperj em tela, passa-se aos argumentos acerca da harmonia e uniformidade de tratamento entre os órgãos em sua atuação no combate à corrupção, da segurança jurídica das decisões tomadas nesse mister e da abrangência dos acordos celebrados.
130.	Saliente-se primeiramente que, no caso de acordos de leniência celebrados nos termos da Lei 12.846/2013, seu acompanhamento pelo TCU encontra-se disciplinado na Instrução Normativa - TCU 83/2018 (IN - TCU 83/2018) .
131.	Ressalta-se, de pronto, que a celebração de acordos com outras instâncias de controle não vincula a atuação do TCU em sua missão constitucional. No caso, a sanção de inidoneidade contida na LO/TCU, art. 46 não se encontra abarcada no escopo de acordos celebrados no âmbito da Lei 12.846/2013 ou daqueles celebrados com o MPF. Contudo, é cediço que o Tribunal tem reconhecido acordos celebrados por pessoas naturais e jurídicas infratoras com o Estado brasileiro como atenuantes de conduta e os considerado na dosimetria da pena, e mesmo de sua não aplicação, como apresentado à Subseção A.2.
132.	Ademais, como apresentado à Subseção A.3, foi celebrado ACT com a participação do TCU e outros órgãos, embora esta Corte de Contas ainda não tenha aderido ao acordo de leniência celebrado pela CGU e pela AGU. E, repisa-se, o acordo de leniência só pode ter repercussão no processo se o ilícito objeto dos autos estiver abarcado no acordo.
133.	Outrossim, também não foram encontradas nos autos informações que pudessem embasar a alegada "alavancagem investigativa" promovida pela colaboração prestada pela empresa Construções e Comércio Camargo Corrêa S.A. no âmbito das investigações realizadas pelos órgãos signatários desses acordos. Como exposto à Subseção A.3, a análise de sua efetividade nos processos do TCU se realiza no bojo de processo de acompanhamento sigiloso desta Corte.
134.	Avança-se, então, aos argumentos acerca das supostas consequências práticas de eventual aplicação da sanção de inidoneidade à empresa.
135.	A defesa entende, corretamente, que a aplicação de sanções no Direito Administrativo Sancionador não tem por objetivo somente punir esse tipo de conduta, mas também, e principalmente, de dissuadir sua prática futura, numa visão menos retrospectiva - típica do Direito Penal - e mais prospectiva. Neste sentido, tão ou mais importante que a punição do infrator é a dissuasão da prática futura dos mesmos ilícitos, seja pela responsável, seja por outras empresas. Contudo, chega à conclusão diversa, ao afirmar que a aplicação de sanção à empresa contrariaria esse propósito.
136.	Saliente-se ainda que o Estado brasileiro é signatário de diversos tratados internacionais de combate à corrupção e ao crime organizado transnacional, internalizadas em nosso direito pátrio por meio de decretos, a exemplo da Convenção sobre o Combate da Corrupção de Funcionários Públicos Estrangeiros em Transações Comerciais Internacionais (Decreto 3.678/2000) , Convenção das Nações Unidas contra o Crime Organizado Transnacional (Convenção de Palermo; Decreto 5.015/2004) e a Convenção das Nações Unidas contra a Corrupção (Convenção de Mérida; Decreto 5.687/2006) . Desse modo, configuradas fraudes à licitação, como já demonstrado alhures, e não havendo óbice ao sancionamento de responsável, deve o Estado brasileiro buscar a punição do infrator para a dissuasão da prática futura dos mesmos ilícitos. 
137.	Tornando aos argumentos apresentados, inexiste nestes autos qualquer comprovação de que a sanção de inidoneidade, se aplicada à responsável, inviabilizaria suas atividades empresariais. E, acerca dessas atividades, importa discutir sobre sua função social.
138.	A função social da empresa, além de direitos, como se sabe, comporta também deveres (https://enciclopediajuridica.pucsp.br/verbete/222/edicao-1/funcao-social-da-empresa, acesso em 14/7/2022) :
Importa ressaltar que o art. 170 [da CF/1988]: traz diversos princípios que orientam e direcionam o exercício da livre iniciativa empresarial, a exemplo da livre concorrência, da proteção dos empregados, da defesa do consumidor e do meio ambiente, da redução das desigualdades e do tratamento diferenciado à empresa de pequeno porte.
A função social, nesse sentido, mantém relação com todos esses princípios, procurando destacar que o fim da empresa é o de proporcionar benefícios para todos os envolvidos diretamente com a atividade e, ainda, para a coletividade. Não é por outra razão que há considerável ação do legislador nos assuntos descritos pelo art. 170, com vistas a concretizar tais princípios em regulação jurídica específica.
 (...) 
Além de projetar seus efeitos sobre a atividade empresarial para criar deveres positivos a serem observados por seus gestores, a função social da empresa apresenta também importante dimensão negativa ou passiva, direcionada à proibição do exercício de direitos subjetivos e liberdades que, por mais que estejam em aparente conformidade com o direito, sejam contrários às finalidades e princípios maiores do ordenamento jurídico. Por essa razão, a dimensão negativa da função social da empresa está intimamente relacionada à cláusula geral de vedação ao abuso de direito, traduzindo-se em crítica ao formalismo e ao absolutismo da concepção liberal dos direitos subjetivos.
 (...) 
O exame imposto pelo critério da autonomia diz respeito à garantia de coexistência de direitos e interesses que impõem limites e condicionamentos recíprocos, cujo desrespeito pode configurar exercício excessivo, desproporcional e abusivo. Nesse sentido, ganha relevo a noção de "culpa normativa", pela qual o parâmetro definidor do ilícito deixa de ser buscado em aspectos subjetivos e psicológicos do ofensor para que se encontre a medida da reprovabilidade da conduta a partir de seu cotejo com padrões objetivos estabelecidos em lei.
Por conseguinte, embora não exista previsão constitucional explícita sobre a vedação ao abuso da livre iniciativa empresarial, a existência de cláusula geral nesse sentido é consequência do caráter deontológico e vinculante dos princípios previstos pelo art. 170 da Constituição de 1988. Sendo certo que as infrações à ordem econômica são justificadoras de punição (CF, art. 173, § 5º) , com maior razão devem ser consideradas as condutas abusivas que causarem danos a terceiros para efeitos da responsabilidade civil tanto da companhia quanto, em certos casos, de seus dirigentes. (grifos acrescidos) 
139.	Ainda sobre a função social da empresa, vejam-se alguns dos deveres e responsabilidades elencados na Lei 6.404/1976 (Lei das S.A.; grifos acrescidos) :
Art. 116. (...) :
Parágrafo único. O acionista controlador deve usar o poder com o fim de fazer a companhia realizar o seu objeto e cumprir sua função social, e tem deveres e responsabilidades para com os demais acionistas da empresa, os que nela trabalham e para com a comunidade em que atua, cujos direitos e interesses deve lealmente respeitar e atender.
 (...) 
Art. 117. (...) 
§ 1º São modalidades de exercício abusivo de poder:
a) orientar a companhia para fim estranho ao objeto social ou lesivo ao interesse nacional, ou levá-la a favorecer outra sociedade, brasileira ou estrangeira, em prejuízo da participação dos acionistas minoritários nos lucros ou no acervo da companhia, ou da economia nacional; (...) 
140.	Continuando, assim como na apresentação ou não de propostas em processos licitatórios, decisões acerca da prestação de serviços pela empresa ao setor público ou privado, da seleção de mercados em que deve ou não atuar ocorrem de acordo com seus próprios juízos de conveniência e oportunidade na seara empresarial. E, importa ressaltar, como toda decisão econômica, esse raciocínio também se aplica às condutas inquinadas tratadas nestes autos. Detalha-se.
141.	Não é desarrazoado inferir que a decisão de participar ou não de um cartel de empreiteiras para fraudar licitações da Petrobras e alhures por mais de uma década, corrompendo empregados públicos e causando prejuízos de bilhões de reais, tenha se baseado num cálculo de "risco versus recompensa", a fim de maximizar seus lucros em detrimento do Erário brasileiro. E, a despeito da gravidade das sabidas sanções a que estaria submetida - aí incluída a sanção de inidoneidade da LO/TCU, art. 46 - ainda assim representantes da empresa Construções e Comércio Camargo Corrêa S.A. assumiram o risco de praticar as condutas ilegais aqui tratadas.
142.	Por todo o exposto, depreende-se que os argumentos trazidos pela defesa não a defendem das condutas ilícitas a que foi chamada a responder em sede de oitiva: a admitem. Orbitam a tese de que os acordos celebrados com os diversos órgãos da Administração teriam o condão de conferir uma "blindagem" jurídica à responsável - ou, nos termos adotados pela defesa: " (...) a condição especial de empresa colaboradora com o Ministério Público Federal, com o CADE e com a CGU/AGU (...) " (peça 75, p. 4) - condicionando o exercício, pelo TCU, de suas competências constitucionais de fiscalização e controle das contas, independentemente de sua participação ou adesão a esses acordos. E a justificativa fundamental para isso repousaria sobre a necessidade de se garantir "segurança jurídica" e de se privilegiar uma "atuação harmônica" ou um "dever de unicidade" do Estado no que tange às fraudes praticadas e aos acordos celebrados pelo grupo da empresa Construções e Comércio Camargo Corrêa S.A.
143.	Extrai-se também dos argumentos apresentados que, segundo a responsável, a aplicação da sanção de inidoneidade esvaziaria a utilidade de todos os acordos firmados por ela com a Administração, acordos que teriam sido firmados no âmbito da Operação Lava Jato em relação aos crimes perpetrados por representantes da Construções e Comércio Camargo Corrêa S.A. e de outras empresas de seu grupo empresarial nas licitações na Petrobras, em geral, e no Comperj, em particular.
144.	Por todo o exposto, fazem-se algumas considerações quanto ao encaminhamento a ser proposto.
145.	Como já ressaltado acima, a empresa trouxe informação útil ao presente processo na forma do Histórico de Conduta de seu TCC celebrado com o Cade e, em menor grau, o Termo de Colaboração 7 de Dalton dos Santos Avancini. Em relação aos demais acordos, ao contrário, sequer as informações fornecidas pela empresa foram carreadas para estes autos. Assim, na presente investigação conduzida pelo TCU, foram utilizados elementos de alguns dos acordos firmados pela empresa, como evidenciado à Tabela 3.
146.	Insta observar, porém, que o processo que identificou as fraudes às licitações das unidades do Comperj (TC Processo 010.816/2017-8) originara-se de processo de Relatório de Auditoria realizado em momento muito anterior ao dos acordos celebrados (TC Processo 009.834/2010-9) . Esse processo identificara indícios de prejuízos preliminarmente quantificados, que totalizavam até aquele momento R$ 544 milhões (valores históricos; Quadro 1) , assim como fortes indícios de cartelização das contratadas e de conluio destas com dirigentes da Petrobras, para fins de frustrar o caráter competitivo dos procedimentos licitatórios do Comperj e de obter vantagens indevidas.
147.	A Tabela 2 resume bem o ocorrido nas licitações das unidades UDAV, UHCC, UCR e UHDT do Comperj, a qual demonstra a perfeita correlação entre as empresas convidadas e as participantes do cartel de empreiteiras que fraudava as licitações de obras da Petrobras.
Tabela 2 - Empresas convidadas x integrantes do Cartel das empreiteiras na Petrobras
		UDAV
	UHCC
	UCR
	UHDT
				
	CONVIDADAS
	PROPONENTES
	VENCEDORAS
	Engevix
Skanska
Promon
	Alusa
	Andrade Gutierrez
Techint
	Queiroz Galvão
Iesa
Galvão Engenharia
		Camargo Corrêa
Andrade Gutierrez
Norberto Odebrecht
Mendes Júnior
MPE
Promon
Setal/SOG
Techint
UTC
	CLUBE 9
	CLUBE 16

				Norberto Odebrecht
UTC
Mendes Júnior
Techint
Andrade Gutierrez
Queiroz Galvão
Galvão Engenharia
	Camargo Corrêa
Schahin
OAS
SOG
Queiroz Galvão
Galvão Engenharia
Iesa
Carioca
GDK
EBE
	Norberto Odebrecht
UTC
Mendes Júnior
Engevix
Queiroz Galvão
Galvão Engenharia
Iesa
	UTC
Mendes Júnior
Carioca
GDK
EBE
OAS
SOG
Camargo Corrêa
		OAS
Engevix
Galvão Engenharia
GDK
Iesa
Queiroz Galvão
Skanska
		
		NÃO DERAM PROPOSTA
	Camargo Corrêa
OAS
Iesa
MPE
Setal
GDK
Schahin
SOG
	Andrade Gutierrez
Engevix
Mendes Júnior
Norberto Odebrecht
Promon
Skanska
Techint
UTC
	Camargo Corrêa
OAS
GDK
Promon
SOG
Schahin
Skanska
	Andrade Gutierrez
Norberto Odebrecht
Engevix
Promon
Skanska
Techint
		Alusa
Carioca
Schahin
EBE
	ESPORÁDICAS

 [Fonte: Elaboração própria com base em informações constantes dos autos e em tabela homônima constante de outra Representação sobre o Comperj (TC Processo 006.678/2020-2, peça 92, p. 3-4) ; grifos acrescidos]
148.	Além disso, a inicial está fundamentada em material oriundo das auditorias desta Corte, além de informações extraídas dos acordos de leniência e de colaboração e outras provas compartilhadas pelo Cade ou Justiça Federal.
149.	Nessa linha, a Tabela 3 ressalta as provas e os indícios que corroboram a efetiva participação da Construções e Comércio Camargo Corrêa S.A. nas fraudes perpetradas nas licitações do Comperj e detalhes da atuação do cartel.
Tabela 3 - Compilação de provas e indícios colacionados nos autos, devidamente submetidos ao contraditório da empresa, acerca das fraudes às licitações das unidades UDAV, UHCC, UCR e UHDT do Comperj
	Peça
	Objeto
	Descrição

	18, p. 5-6
	Termo de Colaboração 5 de Pedro José Barusco Filho, em Acordo de Colaboração Premiada firmado junto à PF e ao MPF
	Atuação do cartel de empreiteiras no cometimento de fraudes a licitações do Comperj, em geral, nele incluída a responsável. Os primeiros documentos também citam explicitamente ajustes ilegais realizados no âmbito da licitação da UHCC do Comperj.

	20, p. 3
	Termo de Colaboração 7 de Dalton dos Santos Avancini, em Acordo de Colaboração Premiada firmado junto à PF e ao MPF
	
	24, p. 3-4
	Termo de Colaboração 1 de Augusto Ribeiro de Mendonça Neto, em Acordo de Colaboração Premiada firmado junto à PF e ao MPF
	
	11, p. 61-64, 48-51
	Histórico de Conduta de Acordo de Colaboração da empresa Setal/Sog com o Cade
	Divisão das licitações do Comperj entre as empreiteiras do cartel, nele incluída a responsável.

	10, p. 2-3, 13
	Auto de Apreensão - PF 1.117/2014, realizada na sede da empresa Engevix
	Divisão das licitações do Comperj entre as empreiteiras do cartel, nele incluída a responsável. Os ajustes ilegais são referidos como "Bingo Fluminense" e "Reunião do Bingo". A ordem de preferência de cada empresa é representada pelos números, em ordem decrescente de prioridade, de 1 a 3.

	13, p. 7-14; 14, p. 5-11
	Histórico de Conduta de Acordo de Colaboração da empresa Camargo Corrêa com o Cade
	
	26, p. 1-3
	Relatório da Comissão de Licitação da Petrobras sobre bid de licitação da UDAV do Comperj
	Supressão de proposta no bid da licitação da UDAV, por parte da responsável convidada, em conformidade com os ajustes ilegais referidos nos demais documentos acerca da divisão das licitações do Comperj entre empresas do cartel.

	27, p. 1-2, 5
	Relatório da Comissão de Licitação da Petrobras sobre rebids da UDAV do Comperj
	Supressão de proposta nos 2 rebids da licitação da UDAV, por parte da responsável convidada, em conformidade com os ajustes ilegais referidos nos demais documentos acerca da divisão das licitações do Comperj entre empresas do cartel.

	32, p. 1-2; 33, p. 1-2
	Relatórios da Comissão de Licitação da Petrobras sobre licitações da UCR do Comperj
	Supressão de proposta no bid e no rebid da licitação da UCR, por parte da responsável convidada, em conformidade com os ajustes ilegais referidos nos demais documentos acerca da divisão das licitações do Comperj entre empresas do cartel.

	35, p. 1-3
	Relatório da Comissão de Licitação da Petrobras sobre bid da licitação da UHDT do Comperj
	Apresentação de proposta de cobertura no bid da licitação da UHDT, por parte da responsável convidada, em conformidade com os ajustes ilegais referidos nos demais documentos acerca da divisão das licitações do Comperj entre empresas do cartel.

	37, 38, 39-42
	Ações de Improbidade Administrativa do MPF: Grupo Odebrecht, Construtora Camargo Corrêa, Engevix, Galvão Engenharia, Mendes Júnior e OAS
	Identificação das empresas participantes do cartel, inclusa a responsável; detalhes da atuação do cartel.

	43, 45, 47-48, 50-51, 53, 55, 57,
59, 61
	Denúncias do MPF: Engevix, Andrade Gutierrez, Queiroz Galvão, Iesa, Galvão Engenharia, Setal/Sog, Consórcio CNCC, OAS, Mendes Júnior, Odebrecht
	Reconhecimento da atuação do cartel em licitação de obra do Comperj, aí incluída a responsável.

	44, 46, 49, 52, 54, 56, 58, 60
	Sentença em Ações Penais na Justiça Federal: Engevix, Andrade Gutierrez, Galvão Engenharia, Consórcio CNCC, OAS, Mendes Júnior, Odebrecht
	
	62-64
	Nota Técnica 38/2015/ASSTEC-SG/SGA2/SG/CADE e seus anexos, do Inquérito Administrativo - Cade 08700.009125/2014-23
	
 [Fonte: Documentos acostados aos autos; a responsável é por vezes referenciada nos documentos por meio dos termos "CC", "CCCC" "CNCC" - em consórcio com a empresa CNEC Worley-Parsons Engenharia S.A., do mesmo grupo empresarial (peça 11, p. 177) - e/ou do número "7"]
150.	Considerando que o TCU não aderiu ao acordo firmado pela empresa com a CGU e a AGU, embora tenha utilizado informações fornecidas pela empresa para responsabilizá-la (Tabela 3) , não há em princípio razão para se valer do ACT apenas para impor uma restrição à competência desta Corte de firmar o seu entendimento e aplicar a sanção de inidoneidade à empresa. Como já destacado anteriormente, por se tratar de um acordo, entende-se que haja obrigações e benefícios para ambas as partes, para que o pleito por uma eventual redução ou não aplicação da sanção fosse atendido. No caso presente, houve algum benefício para a investigação do TCU, mas nos processos conexos desta Corte não há qualquer colaboração no sentido da identificação e ressarcimento do dano, ou reconhecimento das irregularidades.
151.	Quanto às provas originadas em outros acordos de colaboração premiada e de não persecução cível eventualmente firmados pela empresa Construções e Comércio Camargo Corrêa S.A., essas possuem restrição de uso em desfavor dos próprios colaboradores, consoante decisão proferida pelo Supremo Tribunal Federal no Inq 4420 AgR, Rel. Min. Gilmar Mendes, Segunda Turma, julgado em 28/8/2018. Os presentes autos enquadram-se parcialmente neste caso em relação à mencionada empresa, conforme mostrado na Tabela 3, uma vez que, além de provas disponibilizadas pela responsável no âmbito dos acordos celebrados por ela, também foram utilizadas provas oriundas de fontes independentes.
152.	Noutra esteira, na linha do entendimento do Exmo. Ministro Benjamin Zymler constante do voto condutor do Acórdão 1310/2021-TCU-Plenário transcrito à Subseção A.3, a questão da utilidade dos acordos da empresa em relação à missão do TCU não está sendo tratada nestes autos. 
153.	No entanto, considerando os termos do ACT no que se refere a acordo de leniência firmado nos termos da Lei 12.846/2013, e em consonância com a Instrução Normativa - TCU 83/2018, no curso da fiscalização desse acordo de leniência firmado entre a CGU/AGU e a empresa, a utilidade das informações trazidas pela empresa quanto ao Comperj poderá ser avaliada e, para o caso de conclusão por parte do TCU de ausência de alavancagem investigativa, esta Corte poderá determinar o chamamento da empresa para complementar as informações. No processo próprio, esta Corte poderá melhor avaliar a afirmação de que no acordo são tratados os mesmos fatos apurados na representação em análise.
154.	É fato que o TCU assinou o ACT. E conforme a previsão constante do Décimo Quinto Princípio:
a celebração do acordo de leniência suspende a aplicação de sanções pelas SIGNATÁRIAS DO ACT em relação ao objeto do acordo, extinguindo-se a pretensão punitiva com o cumprimento integral do acordo, bem como admitindo-se a possibilidade de compensação entre valores e rubricas de mesma natureza jurídica e relacionados aos mesmos ilícitos sancionados nas diversas esferas de responsabilização. (grifos acrescidos) 
155.	O ACT não foi objeto de uma análise minudente por parte do Plenário desta Corte, notadamente quanto a sua aplicação para o caso de empresa leniente que não tenha prestado qualquer informação no âmbito do TCU, e, portanto, cuja responsabilidade tenha sido auferida sem a apresentação de qualquer prova fornecida no âmbito dessa leniência.
156.	O Exmo. Ministro Vital do Rêgo se manifestou nos seguintes termos quando da análise da situação de outra empresa, UTC Engenharia S.A., envolvendo obras da Repar (Acórdão 2171/2021-TCU-Plenário) :
76. Por fim, em linha com o que tem sido decidido por este Plenário determino o sobrestamento da apreciação do feito, a exemplo dos Acórdãos 1.789/2021, 1.382/2021, 1.310/2021, 2.446/2018, 1.690/2018, 2.983/2019 e 1.214/2018, todos do Plenário, em observância aos acordos firmados judicialmente com o MPF e com o Cade, e em consonância com os propósitos do acordo de cooperação técnica (ACT) firmado entre o TCU, a CGU, a AGU e o Ministério da Justiça e Segurança Pública (MJSP) .
157.	Assim, tendo em vista: (i) a  hipótese de os acordos mencionados pela defesa tratarem dos mesmos fatos investigados nestes autos; (ii) as decisões do STF exaradas no âmbito dos mandados de segurança tratando desse ponto específico, muito embora sem efeito erga omnes (Subseção A.4) ; (iii) o fato de a empresa não ter trazido aos autos informações constantes de parte dos acordos firmados com o Estado brasileiro; (iv) os termos do ACT e da Instrução Normativa - TCU 83/2018 (Subseção A.3) ; (v) a ponderação da necessidade de avaliação e verificação da abrangência, da utilidade e do cumprimento de tal acordo, em processo próprio de acompanhamento, conforme a Instrução Normativa - TCU 83/2018; e (vi) a jurisprudência do TCU no sentido de sobrestar a apreciação em casos de empresas lenientes, propõe-se, com as reservas apontadas na presente instrução, sobrestar a apreciação da responsabilidade da empresa Construções e Comércio Camargo Corrêa S.A. desde que:
a)	o TCU se pronuncie, no âmbito do processo de acompanhamento respectivo, de forma definitiva e favorável, sobre a validade e a utilidade dos acordos firmados pela empresa com o Estado brasileiro; e
b)	a sociedade empresarial cumpra as obrigações estabelecidas nos referidos acordos.
158.	Em adição, na hipótese de o TCU considerar que o acordo firmado, ainda que válido e vigente, não seja útil ao Estado brasileiro, propõe-se determinar à SeinfraOperações a imediata análise de mérito sobre a responsabilidade da empresa nas fraudes do Comperj, à luz desta instrução e das provas compartilhadas. Explica-se.
159.	No caso presente, faz-se necessário estabelecer duas condicionantes para o sobrestamento da apreciação da responsabilidade, ambas relacionadas ao processo próprio de acompanhamento, conforme a Instrução Normativa - TCU 83/2018.
160.	A primeira relaciona-se à análise definitiva sobre a validade e utilidade dos acordos firmados pela empresa. E a segunda, vincula-se ao cumprimento dos próprios acordos no período de sua execução. Em sendo favorável a manifestação do TCU quanto à validade e utilidade da avença, o processo permanecerá sobrestado enquanto as obrigações estabelecidas nos acordos estiverem sendo cumpridas. Caso tal análise seja desfavorável, esta Corte se pronunciará quanto à responsabilidade da empresa envolvendo as fraudes nas licitações do Comperj.
161.	Por outro lado, o sobrestamento também está vinculado ao cumprimento das obrigações definidas nos acordos. Por óbvio, independente do desfecho sobre a validade e utilidade das avenças, caso a empresa descumpra as cláusulas contratuais, será retomada a análise sobre a responsabilidade da empresa nestes autos.
162.	Ressalte-se, por fim, que, para as mesmas irregularidades cometidas em outro empreendimento, onde a empresa Construções e Comércio Camargo Corrêa S.A. figurara como responsável, já fora adotado por esta Corte de Contas encaminhamento similar ao ora proposto. No âmbito do TC Processo 036.677/2018-3 - Representação acerca de fraudes nas licitações conduzidas pela Petrobras relacionadas a certames para obras de modernização da Repar - por meio do Acórdão 1382/2021-TCU-Plenário, item 9.3, determinara-se:
9.3. promover o sobrestamento da apreciação do presente feito sobre a participação da referida responsável nas contínuas fraudes às licitações conduzidas pela Petrobras na Repar até a demonstração do cumprimento das obrigações pactuadas no âmbito do acordo firmado judicialmente com o MPF e do TCC firmado com o CADE, nos termos do art. 157, caput, do RITCU, deixando, assim, de declarar a eventual inidoneidade prevista no art. 46 da Lei n.º 8.443, de 1992, sem prejuízo, entretanto, de anotar a subjacente suspensão da correspondente prescrição da pretensão punitiva do TCU; e (...) 
CONCLUSÃO
163.	Inicialmente, destacou-se que a presente representação atende aos requisitos de admissibilidade. Assim, será proposto o conhecimento da presente representação, por atender aos requisitos legais e regimentais de admissibilidade, para, no mérito, considerá-la procedente, com fundamento na Resolução - TCU 259/2014, art. 103, § 1º.
164.	A seguir, fizeram-se algumas considerações iniciais, pertinentes a temas presentes na manifestação da responsável (Seção A) .
165.	Primeira, discorreu-se sobre a prescrição das pretensões punitiva e ressarcitória do TCU, segundo a jurisprudência atual. Nesse sentido, a pretensão de ressarcimento de danos ao Erário é imprescritível, conforme Constituição Federal, art. 37, § 5º e a Súmula - TCU 282. Já a pretensão punitiva das irregularidades referentes aos instrumentos contratuais em tela não relacionadas a danos ao Erário será alcançada pela prescrição, em relação à empresa Construções e Comércio Camargo Corrêa S.A. em 29/8/2029, com fundamento na Lei 10.406/2002, art. 205 e na jurisprudência firmada no Acórdão 1441/2016-TCU-Plenário, ou em 29/8/2027, com fundamento na Lei 9.873/1999, art. 1º, § 2º. Assim, verificou-se que não ocorreu a prescrição em relação aos fatos apurados nestes autos.
166.	Segunda, salientou-se a responsabilidade de colaboradores e/ou lenientes.
167.	Esclareceu-se que não há óbice à exigência de reparação do dano de pessoas físicas ou jurídicas colaboradoras. Quanto às sanções, por outro lado, entendimentos mais recentes desta Corte de Contas têm afastado a possibilidade de qualquer sanção aos que cooperam com o Estado para as investigações em outras instâncias, sejam pessoas físicas ou pessoas jurídicas, a exemplo das sanções previstas na LO/TCU, arts. 57, 58 e 60.
168.	Terceira, observou-se que foi celebrado o Acordo de Cooperação Técnica (ACT) entre o TCU, a CGU, a AGU e o MJSP. O instrumento define a articulação institucional como um princípio a ser seguido, com contínua e permanente cooperação entre os órgãos. Ademais, a quarta ação operacional estabelece o compartilhamento de elementos do acordo de leniência mediante o compromisso de não utilização, direta ou indiretamente, para sancionamento da empresa colaboradora.
169.	Explicou-se que a celebração do ACT em nada muda os trâmites para o desfecho destes autos. Quanto às sanções, os precedentes desta Corte já têm sinalizado que não devem ser aplicadas a pessoas colaboradoras com o Estado. Quanto ao débito - que não é objeto destes autos - a própria Lei 12.846/2013 indica que não se exclui, sob qualquer hipótese, a obrigação de reparação integral do dano (art. 16, § 3º) .
170.	Esclareceu-se que o acordo de leniência só pode ter repercussão no processo se o ilícito objeto dos autos estiver abarcado no acordo. Porém, não há informações nestes autos sobre a existência de decisão quanto à eventual adesão do TCU ao acordo de leniência celebrado pela CGU e pela AGU com o grupo da empresa Construções e Comércio Camargo Corrêa S.A.
171.	No presente caso, será proposta apenas a juntada de cópia do acórdão que vier a ser proferido para os autos do processo de acompanhamento que avalia a efetividade dos acordos firmados pelo grupo da empresa Construções e Comércio Camargo Corrêa S.A. com o Estado brasileiro, conforme relatado à Subseção A.3.
172.	Quarta, apresentou-se jurisprudência do STF sobre o sancionamento, pelo TCU, de empresas lenientes. Apresentou-se o entendimento adotado por aquela Corte, em sede de mandados de segurança, do afastamento da possibilidade de o TCU declarar a inidoneidade de empresas por fatos abarcados em acordos de leniência com a AGU e CGU, bem como com o MPF, apesar do posicionamento contrário da PGR pela denegação da segurança. Pontuou-se também a necessidade, por parte de empresas celebrantes, do exercício de sua colaboração em processos desta Corte de Contas, que produzam alavancagem investigativa, antes de solicitar contrapartidas para esse negócio jurídico bilateral, segundo apresentado à Subseção A.4.
173.	Prosseguindo, analisou-se a manifestação da responsável chamada em sede de oitiva (Seção B) .
174.	A defesa aduziu que não haveria fundamento jurídico apto a justificar qualquer tipo de punição à empresa pelas condutas investigadas no presente processo, em razão de essas condutas serem objeto de acordos firmados com o MPF, o Cade e a CGU juntamente com a AGU. Nesse sentido, não foi buscado por seus argumentos refutar as condutas inquinadas, mas sim, ressaltar a postura colaborativa da empresa e a necessidade de "atuação harmônica" do Estado brasileiro na garantia dos benefícios concedidos à empresa no âmbito dos acordos firmados.
175.	Ainda segundo a defesa, uma vez que as licitações em tela ocorreram em 2010, a pretensão punitiva do Tribunal teria sido alcançada pela prescrição em 2015, nos termos da Lei 9.873/1999, art. 1º.
176.	Sobre a alegada prescrição da pretensão punitiva deste Tribunal, esclareceu-se que, conforme a jurisprudência do TCU, adotadas as datas de celebração dos contratos como marcos iniciais das prescrições de pretensão punitiva, houve evento de interrupção de prescrição por ocasião do pronunciamento da unidade técnica em que foi determinada a oitiva da empresa. Por conseguinte, a pretensão punitiva das irregularidades referentes aos instrumentos contratuais em tela, não relacionadas a danos ao Erário, será alcançada pela prescrição em 29/8/2029 em relação à Construções e Comércio Camargo Corrêa S.A., com fundamento na Lei 10.406/2002, art. 205 e na jurisprudência firmada no Acórdão 1441/2016-TCU-Plenário. Ademais, mostrou-se que ainda que fosse adotada a Lei 9.873/1999 como fundamento para cálculo da prescrição dessa pretensão, ela somente seria alcançada em 29/8/2027, conforme os marcos interruptivos ocorridos.
177.	Prosseguindo a análise, foram encontrados nestes autos elementos que puderam estabelecer um liame entre alguns dos acordos celebrados pela empresa Construções e Comércio Camargo Corrêa S.A. com o Estado brasileiro e os empreendimentos do Comperj em tela, embora não se tenha evidenciado a alavancagem investigativa alegada.
178.	Ao cabo, rejeitaram-se as manifestações apresentadas pela empresa e entendeu-se por propor o sobrestamento da apreciação da responsabilidade da empresa Construções e Comércio Camargo Corrêa S.A. desde que:
a)	o TCU se pronuncie, no âmbito do processo de acompanhamento respectivo, de forma definitiva e favorável, sobre a validade e a utilidade dos acordos firmados pela empresa com o Estado brasileiro; e
b)	a sociedade empresarial cumpra as obrigações estabelecidas nos referidos acordos.
179.	Em adição, na hipótese de o TCU considerar que o acordo firmado, ainda que válido e vigente, não seja útil ao Estado brasileiro, propôs-se determinar à SeinfraOperações a imediata análise de mérito sobre a responsabilidade da empresa nas fraudes do Comperj, à luz desta instrução e das provas compartilhadas.
180.	Por fim, será proposto o encaminhamento da cópia do Acórdão, bem como do Relatório e Proposta de Deliberação que o fundamentam para os mesmos órgãos e entidades a quem foi encaminhada a instrução de chamamento em oitiva (peça 66) . Faz-se, porém, exceção ao envio à Força Tarefa do Ministério Público Federal que investigava a "Operação Lava Jato" e ao Grupo de Trabalho da Advocacia-Geral da União junto a esta operação. Essa força tarefa deixou de existir desde 1º/2/2021, passando a integrar o Grupo de Atuação Especial de Combate ao Crime Organizado (Gaeco) do Ministério Público Federal (http://www.mpf.mp.br/pr/sala-de-imprensa/noticias-pr/lava-jato-passa-a-integrar-o-gaeco-no-parana, acesso em 12/7/2022) . Assim, será proposto o encaminhamento para esse grupo.
PROPOSTA DE ENCAMINHAMENTO
181.	Diante do exposto, submetem-se os autos à consideração superior, propondo o que se segue.
182.	Conhecer da presente representação, por atender aos requisitos legais e regimentais de admissibilidade, para, no mérito, considerá-la procedente, com fundamento na Resolução - TCU 259/2014, art. 103, § 1º.
183.	Rejeitar as manifestações apresentadas pela empresa Construções e Comércio Camargo Corrêa S.A. (CNPJ 61.522.512/0001-02) .
184.	Sobrestar, com fundamento no Regimento Interno do TCU, art. 157, caput, a apreciação da participação da empresa Construções e Comércio Camargo Corrêa S.A. nas fraudes ocorridas nas licitações do Complexo Petroquímico do Rio de Janeiro (Comperj) tratadas nestes autos desde que:
a)	o TCU se pronuncie, no âmbito do processo de acompanhamento respectivo, de forma definitiva e favorável sobre a validade e a utilidade dos acordos celebrados pela empresa com o Estado brasileiro; e
b)	a sociedade empresarial cumpra as obrigações estabelecidas nos referidos acordos.
185.	Determinar à SeinfraOperações que promova:
a)	a imediata análise de mérito sobre a responsabilidade da empresa Construções e Comércio Camargo Corrêa S.A. nas fraudes do Comperj, à luz desta instrução e das provas compartilhadas, na hipótese de o TCU considerar que o acordo de leniência, ainda que válido e vigente, não seja útil ao Estado brasileiro (no âmbito do processo de acompanhamento respectivo, referido no item precedente) ; e
b)	a juntada da decisão que vier a ser proferida neste processo aos autos de acompanhamento do acordo firmado entre a empresa Construções e Comércio Camargo Corrêa S.A. e a Controladoria-Geral da União e a Advocacia-Geral da União, de forma a auxiliar a análise da sua abrangência, utilidade e alavancagem investigativa para os contratos do Comperj em questão.
186.	Suspender a prescrição da pretensão punitiva desta Corte de Contas, com relação aos fatos designados neste processo, até que haja manifestação dos órgãos signatários dos acordos celebrados quanto ao cumprimento das obrigações pactuadas pela empresa Construções e Comércio Camargo Corrêa S.A., com fulcro no subitem 9.1.5 do Acórdão 1441/2016-TCU-Plenário.
187.	Encaminhar cópia deste Acórdão, bem como do Relatório e Proposta de Deliberação que o fundamentam, à Diretoria de Governança, Risco e Conformidade da Petrobras, à Controladoria-Geral da União (CGU) e ao Conselho Administrativo de Defesa Econômica (Cade) e, finalmente, ao Grupo de Atuação Especial de Combate ao Crime Organizado (Gaeco) do Ministério Público Federal e ao Juiz Federal da 13ª Vara Federal em Curitiba.
188.	Informar aos responsáveis do acórdão que vier a ser proferido, destacando que o relatório e o voto que fundamentam a deliberação ora encaminhada podem ser acessados por meio do endereço eletrônico www.tcu.gov.br/acordaos.
189.	Determinar o apensamento, quando do encerramento destes autos, ao processo de Relatório Auditoria TC Processo 010.816/2017-8, com vistas à consolidação das decisões proferidas.
APÊNDICE I - MATRIZ DE RESPONSABILIZAÇÃO
	Conluio entre as empresas com o objetivo de fraudar as licitações para implantação do Comperj, para favorecer as empresas cartelizadas, por meio da combinação de preços, da quebra de sigilo das propostas, da divisão de mercado, da oferta de propostas de cobertura para elevar os valores praticados e forçar a Petrobras a subir os valores máximos estimados e da combinação prévia de resultados e consequente direcionamento das licitações.

	CAMARGO CORRÊA
	RESPONSÁVEL
	PERÍODO
	CONDUTA
	NEXO DE CAUSALIDADE
	CULPABILIDADE

		Construções e Comércio Camargo Corrêa S.A. (CNPJ 61.522.512/0001-02
	2009 a 2010
	Convidada duas vezes e não apresentou propostas nas licitações da unidade UDAV (U-2100) ; convidada duas vezes e apresentou propostas não vencedoras nas licitações da unidade UHCC (U-2400) ; convidada duas vezes e não apresentou propostas nas licitações da unidade UCR (U-2200) ; convidada duas vezes e apresentou propostas não vencedoras nas licitações da unidade UHDT (U-2600) .
	As práticas adotadas resultaram nas fraudes às licitações, restrição à
competitividade, nas contratações de empresas e consórcios por valores muito acima daqueles que seriam
praticados em ambiente competitivo, no prejuízo à transparência e ao
controle (Constituição Federal, arts. 37, caput e inciso XXI; 170, inciso IV; art. 173, § 1º, inciso III; Decreto 2.745/1998, item 1.2) , mediante conluio entre as empresas.
	Não aplicável a pessoas jurídicas.

O representante do MPTCU que atuou no feito, Subprocurador-Geral Paulo Soares Bugarin, manifestou-se de acordo com o encaminhamento alvitrado pela unidade técnica, conforme se observa de seu parecer lançado à peça 84, a seguir transcrito:
	Trata-se de processo apartado do TC Processo 010.816/2017-8, autuado para verificar a ocorrência de fraudes praticadas pela Construções e Comércio Camargo Corrêa S.A. nas licitações do Complexo Petroquímico do Rio de Janeiro (Comperj) , conduzidas pela Petróleo Brasileiro S.A. (Petrobras) , para as obras de construção e montagem das Unidades de Destilação Atmosférica e a Vácuo (UDAV) , Hidrocraqueamento Catalítico (UHCC) , Unidade de Coqueamento Retardado (UCR) e Hidrotratamento de Destilados Médios (UHDT) .
Ante o que consta dos autos, a responsabilidade da empresa é incontroversa, tendo em vista que há indícios suficientes de que essa sociedade empresária agiu ativamente por meio de seus administradores e empregados para macular licitações, corromper gestores públicos e, assim, obter vantagens indevidas em decorrência do afastamento da competitividade do certame e da subsequente celebração de contrato com sobrepreço.
Em verdade, a própria empresa, em suas manifestações de defesa assumiu a irregularidade praticada. Afirmou: "a CCCC não indica controvérsia fática com respeito à participação em fraude à licitação para as obras do Comperj conforme aduzido pela SeinfraOperações." (peça 75, p. 6) .
No entanto, a empresa argumenta que a pertinência da imposição de quaisquer sanções, incluindo a declaração de inidoneidade, deverá ser ponderada com os acordos firmados entre a empresa e o Poder Público sobre a mesma conduta ora investigada pelo TCU. Esclarece ter celebrado acordos de colaboração com as investigações em outras instâncias, a saber: Acordo de Leniência firmado com a Força-Tarefa do Ministério Público Federal que integra a Operação Lava Jato; Termo de Compromisso de Cessão de Prática celebrado com o Cade, com participação do MPF; e colaborações premiadas de executivos da companhia. Ainda segundo a defesa, uma vez que as licitações em tela ocorreram em 2010, a pretensão punitiva do Tribunal teria sido alcançada pela prescrição em 2015, nos termos da Lei 9.873/99, art. 1º.
Os argumentos apresentados pela empresa foram minudentemente analisados pelo auditor responsável pela instrução (peça 80) , que contou com a anuência do corpo diretivo da SeinfraOperações (peças 81 e 82) , oportunidade em que propuseram sobrestar a apreciação da responsabilidade da empresa Construções e Comércio Camargo Corrêa S.A. desde que: a) o TCU se pronuncie, no âmbito do processo de acompanhamento respectivo, de forma definitiva e favorável, sobre a validade e a utilidade dos acordos firmados pela empresa com o Estado brasileiro; e b) a sociedade empresarial cumpra as obrigações estabelecidas nos referidos acordos.
Em face dos elementos constantes dos autos, este representante do Ministério Público de Contas manifesta-se de acordo com o encaminhamento oferecido pela unidade técnica, em pareceres uniformes. Inobstante, consideramos pertinente tecer ponderações a respeito da prescrição punitiva no caso concreto e do tratamento a ser dado à responsável colaboradora.
II
Em relação a eventual prescrição da pretensão punitiva desta Corte, a matéria foi recentemente disciplinada pela Resolução-TCU 344/2022.
Nos presentes autos, as ações da CCCC estão tipificadas como crimes de formação de cartel, fraude à licitação, corrupção ativa e lavagem de dinheiro.
Assim, entendo que neste caso aplica-se o art. 3º da Resolução-TCU 344/2022: "Quando houver recebimento de denúncia na esfera criminal sobre os mesmos fatos, a prescrição reger-se-á pelo prazo previsto na lei penal" (grifei) .
A denúncia recebida pelo Poder Judiciário e respectiva sentença proferida constam nos autos (peças 51 e 52) . Logo, os prazos que devem ser levados em conta para fins de prescrição, conforme o art. 3º da Resolução-TCU 344/2022, são:
	Crime
	Fundamento legal
	Pena máxima
	Prescrição art. 109 do CP

	Cartel
	Lei 8.137/90, art. 4º, inc. II
	5 anos
	12 anos

	Fraude à licitação
	Lei 8.666/93, art. 90
	4 anos
	8 anos

	Corrupção
	CP, art. 333
	12 anos
	16 anos

	Lavagem de dinheiro
	Lei 9.613/98, art. 1º
	10 anos
	16 anos

Quanto ao termo inicial, considero que seja a data do conhecimento da irregularidade pelo Tribunal (art. 4º, inciso IV) , em 4/4/2016 (trata-se da data em que o relatório de auditoria foi oficializado pela SeinfraOperações, peça 112 do TC Processo 009.834/2010-9) .
Ademais, a prescrição foi interrompida por ações inequívocas de apuração dos fatos, como a determinação deste Tribunal para a unidade técnica averiguar a ocorrência de fraudes nas licitações mediante ajuste prévio entre as licitantes (item 9.2.11 do Acórdão 632/2017-TCU-Plenário) , a instrução elaborada em 28/8/2019 (peças 66 a 68) , a oitiva da empresa responsável, em 10/9/2019 (peças 69 e 70) , e a instrução de mérito (peça 80 a 82) , de 4/8/2022. Nestes termos, também não há a ocorrência da prescrição intercorrente.
Conclui-se, assim, que não se operou a prescrição da pretensão punitiva deste Tribunal para nenhuma das irregularidades constatadas nas licitações do Comperj, ora em exame.
III
Em diversas oportunidades, tenho defendido o entendimento de que tanto os acordos de leniência quanto os acordos de colaboração premiada não afastam as competências do Tribunal de Contas da União fixadas no art. 71 da Constituição Federal, nem impedem a aplicação das sanções previstas na Lei 8.443/92. No que se refere à aplicação de sanções aos responsáveis que cometeram ilícitos, não se pode esquecer que sua imposição traz em si uma função pedagógica e intimidatória, visando a inibir novos ilícitos.
Nesse sentido, observo que tem se tornado recorrente no Tribunal o exame de casos em que algum responsável tenha formalizado acordo de colaboração ou leniência com o Poder Público. Nessas situações, mostra-se comum a tese defensiva do agente ao alegar sua condição de colaborador, com o intuito de evitar a imposição de sanção por meio da decisão do TCU. A adequada apreciação desse pleito, no entanto, perpassa pela verificação do escopo dos acordos firmados e pela observação do efetivo cumprimento de seus termos.
Um dos mais relevantes requisitos previstos nas normas que abordam o instituto da leniência ou da colaboração premiada é exatamente o que estabelece a obrigação de que o colaborador admita sua participação no ilícito e coopere plena e permanentemente com as investigações. Tal postura colaborativa deve assegurar a obtenção célere de informações e documentos que permitam inclusive, se for o caso, a quantificação do dano causado para o sempre necessário ressarcimento. Não havendo por parte dos responsáveis essa postura de colaboração, resta inviabilizada a concessão de qualquer benefício relacionado ao ilícito não confessado pelo infrator.
O que se defende no presente parecer, e em outros processos que venho atuando, é que ilícitos não confessados não podem ser objeto de recebimento de benefícios perante este Tribunal. Em consequência, no que concerne ao presente processo, afigura-se possível conceder algum benefício para a responsável, colaboradora em outras instâncias, e que, reconhecidamente, assumiu as irregularidades aqui tratadas, o que contribui para a celeridade das apurações empreendidas no âmbito destes autos.
Não é demais ressaltar que alguns colaboradores chegaram a confessar o ilícito apurado nestes autos, mas ocorrido no empreendimento da Rnest, e essa conduta foi reconhecida pelo Tribunal com concessão de benefícios relacionados à sanção de inidoneidade para licitar. Por exemplo, veja-se o Acórdão 1214/2018-TCU-Plenário, que isentou de pena a empresa SOG - Óleo e Gás S.A.
No caso concreto dos autos, a construtora Camargo Corrêa admite sua participação, por intermédio de seus representantes, em condutas para a fixação de condições, vantagens e abstenção de participação em licitações do Comperj, além de divisão de mercado entre concorrentes. Por conseguinte, considero cabível, no caso concreto em análise, a concessão do benefício à responsável arrolada, de sobrestamento da apreciação das irregularidades, até a demonstração de cumprimento de todas as obrigações assumidas pelas empresas nos acordos entabulados.
Com estas considerações, o MPTCU manifesta-se de acordo com a proposta da unidade técnica constante à peça 80.
É o relatório.

Arthur Lima Guedes (OAB/DF 18.073), e outros.

Subprocurador-Geral Paulo Soares Bugarin.

COMPERJ. FRAUDES NOS PROCESSOS LICITATÓRIOS. PROVAS COMPARTILHADAS. OPERAÇÃO LAVAJATO. CONJUNTO DE INDÍCIOS. FORMAÇÃO DE CONVICÇÃO. SOBRESTAMENTO DO MÉRITO. SUSPENSÃO DA PRESCRIÇÃO DA PRETENSÃO PUNITIVA. DETERMINAÇÃO. NOTIFICAÇÃO.

REPRESENTAÇÃO (REPR)

Unidade de Auditoria Especializada em Tomada de Contas Especial (AudTCE).

Trata-se de processo apartado do TC Processo 010.816/2017-8, autuado para verificar a ocorrência de fraudes praticadas pela Construções e Comércio Camargo Corrêa S.A., nas licitações do Complexo Petroquímico do Rio de Janeiro (Comperj) , conduzidas pela Petróleo Brasileiro S.A. (Petrobras) , para as obras de construção e montagem das Unidades de Destilação Atmosférica e a Vácuo (UDAV) , Hidrocraqueamento Catalítico (UHCC) , Coqueamento Retardado (UCR) e Hidrotratamento de Destilados Médios (UHDT) .
Inicialmente, relembro que a autuação deste e dos demais processos apartados foi motivada pelas auditorias que este Tribunal já vinha realizando nas contratações relativas ao Comperj desde 2008, cujos resultados, mais tarde, alinharam-se aos fatos descortinados pela Operação Lava Jato, deflagrada em 2014.
A Operação tornou pública a existência de um esquema criminoso que atuava na Petrobras e que envolvia a prática de crimes contra a ordem pública, corrupção e lavagem de dinheiro, com a formação de um poderoso cartel, autodenominado de "Clube". Dele participariam as empresas Odebrecht, Engevix, OAS, UTC, Camargo Corrêa, Techint, Andrade Gutierrez, Mendes Júnior, Promon, MPE, Skanska, Queiroz Galvão, Iesa, Galvão Engenharia, GDK e Setal.
Em resumo, as mencionadas empresas teriam se associado para dominar o mercado de grandes obras de engenharia demandadas pela Petrobras. Nesse esquema, para cada contratação, o "Clube" definia aquela que seria a vencedora do certame e as demais que dariam cobertura, apresentando propostas de preços maiores ou até mesmo não ofertando propostas. Desse modo, impedia-se a concorrência real e os preços contratados ficavam muitas vezes acima dos referenciais de mercado, superfaturados.
De acordo com as apurações realizadas pelo TCU, os contratos relativos ao Comperj apresentavam os seguintes valores de sobrepreço:
Tabela 1 - Indícios de sobrepreço apontados no relatório de auditoria
	Contrato
	Objeto
	Sobrepreço

	0800.0056801.10.2
	UDAV - Unidade de Destilação Atmosférica e a Vácuo
	R$ 79.769.676,969

	0800.0057282.10.2
	UCR - Unidade de Coqueamento Retardado
	R$ 260.536.618,39

	0800.0060702.10.2
	UHDT - Unidade de Hidrotratamento de Destilados Médios
	R$ 99.311.296,73

	0800.0056936.10.2
	UHCC - Unidade de Hidrocraqueamento Catalítico
	R$ 104.388.883,35

A confirmação ou não desses valores se dará no âmbito dos processos de tomada de contas especial que foram abertos para cada contrato (Acórdão 632/2017-TCU-Plenário) .
De todo modo, os resultados da Operação Lava Jato confirmaram as irregularidades que vinham sendo apontadas pelos trabalhos de fiscalização do TCU nos processos licitatórios do Comperj e trouxeram uma nova perspectiva às apurações em curso.
Diante da complexidade dos fatos tratados e do grande número de empresas envolvidas, esta Corte de Contas decidiu então, consoante Acórdão 632/2017-TCU-Plenário, subitem 9.2.11, por autuar um processo apartado para cada empresa citada, a exemplo deste. Em cada apartado, avalia-se a participação de uma empresa específica nas fraudes às licitações do Comperj, tendo sido elas instadas a se pronunciar acerca de:
a) combinação de preços;
b) quebra de sigilo das propostas; 
c) divisão de mercado;
d) oferta de propostas de cobertura para justificar o menor preço ofertado;
e) combinação prévia de resultados e consequente direcionamento das licitações; e 
f) ausência de formulação de proposta para beneficiar a empresa escolhida pelo cartel.
O mesmo procedimento foi adotado para as apurações relativas às obras de implantação da Refinaria Abreu e Lima em Ipojuca/PE, também denominada de Refinaria do Nordeste (Rnest) , e da Refinaria Presidente Getúlio Vargas (Repar) , sendo que muitos daqueles processos apartados já foram apreciados. Desse modo, no julgamento dos presentes autos, considerarei as análises da Secretaria Extraordinária de Operações Especiais em Infraestrutura (SeinfraOperações) e a jurisprudência que vem se formando quanto ao tema, frente aos processos já julgados.
II
Como dito, este processo busca verificar a atuação da Construções e Comércio Camargo Corrêa S.A. nas licitações do Comperj e sua eventual participação nas fraudes apuradas. Em sua defesa, a empresa apresentou razões de justificativa (peça 75) , por meio da qual não contrapôs as acusações a ela imputadas, e noticiou a celebração de acordos com outros entes públicos. Em tais avenças, a empresa teria admitido sua participação nas irregularidades.
Assim, mencionou detalhes dos acordos que teriam relevo para o deslinde destes autos: (i)  termo de leniência com o MPF; (ii) termo de compromisso de cessação de prática com o Cade; (iii)  colaboração premiada do seu executivo Dalton dos Santos Avancini; e (iv) acordo de leniência com a CGU e a AGU. 
Em função desses acordos, a empresa alegou que não haveria espaço para novas sanções, uma vez que as condutas investigadas por este Tribunal são as mesmas que foram objeto dos acordos firmados pela empresa. Desse modo, requereu o arquivamento dos autos.
E, por fim, a empresa argumentou a incidência da prescrição da pretensão punitiva, com fundamento na Lei 9.873/1999.
Ao analisar os elementos probatórios dos autos, a SeinfraOperações concluiu pela confirmação das irregularidades de conluio e fraude às mencionadas licitações do Comperj. Todavia, a unidade não sugeriu sanção à empresa, tendo em vista os entendimentos mais recentes desta Corte que tem afastado a possibilidade sanção aos que cooperam com o Estado para as investigações em outras instâncias, mencionando também o acordo de cooperação técnica firmado entre o TCU, CGU, AGU e Ministério da Justiça e Segurança Pública, em 6/8/2020, que prevê a inaplicabilidade de sanções adicionais ao colaborador além daquelas constantes no acordo. 
Nesse sentido, propôs: (i) o sobrestamento dos autos, condicionado ao pronunciamento do TCU acerca da validade e utilidade do acordo de leniência e ao cumprimento das obrigações ali pactuadas, bem como (ii) a suspensão do prazo de prescrição da pretensão punitiva até que os referidos órgãos se manifestem em relação ao cumprimento das obrigações pactuadas no acordo. 
O Ministério Público junto ao TCU, representado pela Exmo. Subprocurador-Geral Paulo Soares Bugarin, expressou sua concordância com a proposta de encaminhamento formulada pela unidade técnica. 
III
Feito este breve resgate do histórico processual, passo ao exame da matéria. De antemão, esclareço que acompanharei as conclusões da SeinfraOperações, adotando seus fundamentos como minhas razões de decidir, exceto naquilo que não conflitar com o exposto neste voto.
Inicialmente, a análise dos presentes autos se concentrará nos indícios e nas provas da participação da Camargo Corrêa nos atos ilícitos descortinados. Considero que, ao presente momento, já resta suficientemente comprovada a existência do cartel e de seu modo de atuação, inclusive nas licitações do Comperj. Somente no âmbito desta Corte de Contas, outras quinze empresas já foram tornadas inidôneas por fraudes às licitações da Petrobras (Acórdãos 300/2018, 414/2018, 1.221/2018, 1.744/2018, 2.135/2018, 2.355/2018, 424/2019, 1.256/2019, 1.527/2019, 2.914/2019, 1.900/2020, 2.134/2020, 2.687/2020, 2.841/2020, 3.163/2020, 3.175/2020, 82/2021, 416/2021, 497/2021, 1.042/2021, 1.177/2021, 1.313/2021, 2.092/2021, 2.320/2021, 2.531/2021, 2.586/2021, 1.236/2022, 2.461/2022, todos do Plenário) .
Desse modo, uma vez comprovada a existência do "Clube" e de sua atuação também nas contratações do Comperj, passo a analisar aquelas que seriam as evidências da participação da Camargo Corrêa nas fraudes em comento. Considero aqui todo o acervo probatório compartilhado com este Tribunal pela Polícia Federal (PF) , pelo Ministério Público Federal (MPF) e pelo Conselho Administrativo de Defesa Econômica (Cade) , além da documentação administrativa recolhida em processos pretéritos que tramitam nesta Corte. Entretanto, deixo de acolher os elementos de prova trazidos pela própria Camargo Corrêa e seus executivos, por entender ser incabível utilizá-los como evidência para a aplicação de sanção contra ela mesma.
É relevante destacar inicialmente as evidências que mostram a participação da Camargo Corrêa no cartel chamado de "Clube das 16". Tanto as informações trazidas pelo Cade (peças 11 e 62 a 64) , em acordos de leniência, quanto as trazidas pela PF (peça 10) e pelo MPF (peças 37 a 61) , em ações de improbidade, ações penais e denúncias, dão conta da atuação da empresa nas reuniões e nos acordos firmados pelo cartel.
Por exemplo, a participação da Camargo Corrêa é assim resumida no acordo de leniência entre o Cade e as empresas Setal Engenharia e Construções e Sog - Óleo e Gás, (peça 11, p. 6) :
11. A Camargo Correa teve participação na conduta anticompetitiva durante o "Clube das 9" e o "Clube das 16", pelos menos entre o final de 2003/início de 2004 até o final de 2011/início de 2012. Foi implementada pelos seus funcionários (atualmente funcionários e/ou ex-funcionários) , e está evidenciada, por exemplo, nos Documentos 01 a 07, 12, 16, 18, 19, 20, 30, 32, 34, 35 e nos parágrafos 43, 47, 59, 60 a 64, 75, 76, 135, 142, 143, 153, 155, 157, 159, 161, 164, 166, 171, 175, 181, 184, 185, 187, 200, 229, 23, 233, 234, 238, 243, 244, 248, 250 e 268 da versão de acesso restrito do Histórico da Conduta.
Especificamente em relação ao Comperj, faço menção a uma das provas trazidas no referido acordo de leniência. Trata-se de um documento apreendido na sede da Engevix no curso da Operação Lava Jato (Figura 1) , datado de 7/8/2008. Segundo as informações fornecidas no mencionado acordo, ali estariam detalhadas as preferências de cada membro do Clube quanto às licitações do Comperj, denominadas de "Novos Negócios Comperj". O número "1" indicaria a primeira opção da empresa, o número "2", a segunda, e assim por diante.
Figura 1 - Preferências das empresas do cartel em relação às licitações do Comperj
Fonte: peça 10, p. 13
Como se verifica, na coluna 7 dessa planilha, é possível observar a sigla "CC", que, de acordo com as informações levantadas no acordo de leniência, faz referência justamente à Camargo Corrêa. Considero que se trata de prova substancial da participação da empresa no cartel, pois não vislumbro qualquer outra razão para que ela fosse questionada sobre suas preferências quanto às contratações inerentes ao Comperj, se dele não fizesse parte.
Posteriormente, outra planilha datada de 25/4/2009, também apreendida na sede da Engevix, mostra como as obras do Comperj seriam divididas entre as empresas do Clube (Figura 2) .
Figura 2 - Documento elaborado no âmbito do processo de negociação entre as empresas do Clube para divisão das obras do Comperj
Fonte: peça 63, p. 66
Neste documento, é possível identificar que o consórcio Camargo Corrêa/Schahin ("CC/SCH") seria contemplado com a licitação da UHCC, o que evidencia sua participação no cartel.
Menciono ainda outro documento, intitulado "Reunião do Bingo" e datado de 14/8/2009, às vésperas das licitações do Comperj, contendo mais uma versão sobre a distribuição das licitações entre os membros do Clube, incluindo a lista de quem seriam os participantes, os vencedores, bem como a ordem de classificação das propostas (Figura 3) . Nele, consta que a Camargo Corrêa ("CC") faria a menor proposta para vencer a licitação da UHCC, em consórcio com a empresa Schahin Engenharia S.A., faria proposta de cobertura para a UHDT, por meio do mesmo consórcio, e não faria propostas para as licitações da UCR e UDAV.
Figura 3 - Divisão das obras do Comperj. Documento elaborado pela UTC e apreendido na sede da Engevix.
Fonte: peça 10, p. 3
Assim, todas as evidências são contundentes e demonstram a pretensão do Clube de macular o processo licitatório, contando com a atuação da Camargo Corrêa para atingir essa perniciosa finalidade.
Registro que os certames licitatórios dessas unidades do Comperj (Rebid) ocorreram entre os meses de setembro de 2009 e junho de 2010, isto é, pouco tempo depois das referidas reuniões. Ao observar o deslinde desses certames, é possível perceber claramente a atuação do Clube na fraude dos processos licitatórios, mediante conluio entre seus participantes, incluindo a Camargo Corrêa.
Na licitação da UCR, a primeira abertura das propostas aconteceu em 2/7/2009 (Bid) , com a ordem de classificação das propostas: (1º) Techint/Andrade Gutierrez; (2º) CNO/UTC/Mendes Júnior; (3º) Engevix (peça 32) . Entretanto, a melhor proposta estava bastante acima do limite máximo que poderia ser aceito pela Petrobras, levando a estatal a realizar uma nova rodada de licitação (Rebid) em 22/9/2009, também sem sucesso. Sendo assim, a Petrobras acabou contratando o consórcio Techint/Andrade Gutierrez depois de um processo negocial. De todo modo, observa-se que tanto a empresa vencedora, quanto as propostas de cobertura, bem como a não participação da Camargo Corrêa, mostram uma efetividade nas ações do Clube em manipular o processo licitatório, conforme a combinação prévia registrada na Figura 3.
Na licitação da UDAV, o Rebid ocorreu em 19/11/2009, com a seguinte ordem de classificação das propostas: (1º) Skanska/Promon/Engevix; (2º) Odebrecht/UTC/Mendes Junior; (3º) Queiroz Galvão/Galvão (peça 27) . Nesse certame, a Camargo Corrêa também não participou. 
Entendo que, ao não apresentar propostas, a Camargo Corrêa seguia o roteiro acordado entre as empresas do Clube. Desse modo, a não participação da empresa nas licitações não decorreu de mera opção empresarial, mas sim, para atender às combinações prévias acertadas pelo cartel, como mostram as fartas evidências deste processo. Por isso, entendo que a não apresentação de propostas, no caso em concreto, também configura fraude à licitação.
Na licitação da UHCC, o Bid aconteceu em 30/10/2009, com a seguinte ordem de classificação: (1º) Camargo Corrêa/Schahin; (2º) OAS/Sog Óleo e Gás; (3º) Queiroz Galvão/Galvão Engenharia/IESA; (4º) Carioca/GDK/EBE. Nota-se que a proposta de menor preço e aquelas que serviriam de cobertura coincidem com a combinação prévia registrada na Figura 3 - denotando a coordenada atuação do Cartel sobre essa licitação.
No entanto, o preço ofertado pelo consórcio Camargo Corrêa/Schahin (R$ 1,98 bilhão) estava acima do valor máximo que poderia ser aceito pela Petrobras (R$ 1,83 bilhão) , razão pela qual um novo certame foi convocado (Rebid) em 16/12/2019 (peça 30) .
O então Gerente-Executivo da Petrobras, Pedro José Barusco Filho, em seu termo de colaboração (peça 18, p. 6) , declarou que manteve contato com representantes da empresa Alusa, não integrante do Clube, para que esta participasse da nova rodada, com a intenção de "não ficar na mão do cartel", e indicando-lhe a necessidade de um preço não superior a R$ 1,5 bilhão.
Assim sendo, Rebid apresentou a seguinte ordem de classificação: (1º) Alusa; (2º) Camargo Corrêa/Schahin; (3º) OAS/SOG; (4º) Carioca/GDK/EBE; (5º) Queiroz Galvão/Galvão Engenharia/IESA, sagrando-se vencedora a empresa Alusa, frustrando os planos da Camargo Corrêa.
Na licitação da UHDT, a abertura de propostas (Rebid) se transcorreu em 4/6/2010 (peça 34) . Da mesma forma, a ordem de classificação se mostrou idêntica ao combinado entre os membros do Clube, contando com a participação da Camargo Corrêa no oferecimento de proposta de cobertura: (1º) Queiroz Galvão/Galvão Engenharia/IESA; (2º) Odebrecht Plantas Industriais/UTC/Mendes Junior; (3º) Camargo Corrêa; (4º) OAS/Setal e (5º) Carioca/GDK/EBE (peça 36) . Tais fatos evidenciam novamente as condutas irregulares de prática de divisão de mercado, combinação prévia de resultados, e direcionamento da licitação.
Feito esse breve resumo sobre a atuação da Camargo Corrêa junto ao Clube, e sua influência no processo licitatório do Comperj, ressalto ainda que a instrução (peça 80, p. 29) elencou um amplo conjunto probatório do envolvimento da responsável nas fraudes às licitações na Petrobras, incluindo o Comperj. Esse rol de evidências, contendo depoimentos, informações de acordos de leniência, documentos apreendidos pela Polícia Federal, além dos indícios de irregularidade que já haviam sido identificados pelo TCU nos certames em comento, é suficiente para formar a minha convicção de que a empresa fraudou o resultado da licitação da unidade UHCC ao apresentar a menor proposta entre os membros do cartel, da UHDT ao apresentar proposta de cobertura, e da UCR e UDAV ao se abster de apresentar propostas, em conluio com os participantes do Clube. Portanto, os fatos apurados ensejam possível aplicação da sanção de inidoneidade à empresa, nos termos do art. 46 da Lei 8.443/1992.
IV
As razões de justificativa da Camargo Corrêa, como dito, não trazem contrapontos às acusações de fraudes nas licitações do Comperj, mas sim, argumentam a impossibilidade de que novas sanções sejam a elas impostas, uma vez que foi leniente com outras instituições de controle pelas mesmas condutas.
Nesse sentido, afirma que assinou os acordos a partir da confiança legítima de que estaria protegida de punição adicional por essa mesma conduta, tanto na esfera administrativa quanto na judicial.
Aduz que os acordos devem ser compreendidos de forma abrangente, de modo que se não fosse a iniciativa da empresa em trazer as informações e provas pertinentes ao conhecimento dos órgãos competentes, o poder público não estaria munido de elementos suficientes para prosseguir com essa investigação de maneira bem-informada.
Assim, a empresa argumenta que confessou a prática delitiva, pagou altos valores em pecúnia e apresentou informações e documentos relevantes e, em contrapartida, obteve como benefício a segurança jurídica de não sofrer punições adicionais por aquelas condutas confessadas.
Como fundamento, a Camargo Corrêa elenca precedentes desta Corte que deixaram de aplicar sanções a empresas lenientes (Acórdãos 2.677/2018, 1.214/2018, 2.446/2018, todos do Plenário) . Desse modo, requer o reconhecimento desta Corte sobre a impossibilidade jurídica de punição à empresa.
Ao analisar esses argumentos, a SeinfraOperações fez algumas reservas em relação à utilidade dos acordos firmados pela Camargo Corrêa com outras instituições do poder público.
Em relação ao termo de leniência do Ministério Público Federal (peça 75, p. 33-45) , a unidade instrutiva pondera que ação civil da qual a Camargo Corrêa foi beneficiária não versava sobre fraudes em licitações do Comperj, mas sim das refinarias Repar e Rnest. E o documento acostado aos autos pela empresa não traz o conteúdo dos anexos, razão pela qual não seria possível deduzir que os documentos abordavam as fraudes nas licitações do Comperj.
Já o acordo de leniência com a AGU e a CGU, unidade alerta que a Camargo Corrêa não detalha seu conteúdo nos autos, não havendo informações que permitam relacioná-lo com as fraudes em licitações do Comperj.
Por outro lado, a unidade assevera que o termo de compromisso junto ao Cade traz informações relevantes (peças 12 a 14) , assim como o termo de colaboração de Dalton Avancini com o MPF (peça 20) .
Em conclusão, a unidade propôs sobrestar a apreciação da responsabilidade da Camargo Corrêa, considerando: (i) a hipótese de os acordos mencionados tratarem dos mesmos fatos investigados; (ii) as decisões do STF sobre o sancionamento de empresas lenientes pelo TCU; (iii) o fato de a empresa ter trazido informações parciais sobre os acordos firmados com outras instituições de controle; (iv) os termos do Acordo de Cooperação Técnica e da Instrução Normativa-TCU 83/2018; (v) a necessidade de avaliação da abrangência, da utilidade e do cumprimento de tal acordo, em processo próprio de acompanhamento, conforme a Instrução Normativa-TCU 83/2018; e (vi) a jurisprudência do TCU no sentido de sobrestar a apreciação em casos de empresas lenientes.
Feito a síntese dos argumentos, passo a decidir.
Conforme evidenciado nestes autos, e em vários processos conduzidos pelo TCU, a atuação fraudulenta do cartel da Petrobrás foi amplamente comprovada, tendo como agravante os prejuízos bilionários causados à estatal. No Acórdão 1568/2020-TCU-Plenário, este Tribunal concluiu que as 24 empresas do cartel causaram danos no montante estimado de R$ 18,6 bilhões, em valores atualizados.
Ademais, como pano de fundo, os presentes autos versam sobre o maior esquema de corrupção desvendado pelo país, onde agentes públicos atuaram conjuntamente com empresas, incluindo a Camargo Corrêa, lesando os cofres da estatal de uma maneira sem precedentes na história.
Dadas essas considerações, avalio que a sanção de inidoneidade se mostra adequada e proporcional, pois ela tem o condão de reprimir práticas nocivas de fraude à licitação no âmbito da Administração Pública. 
Contudo, essa sanção deve ser ponderada à luz de outros julgados semelhantes, como os Acórdãos 2.422/2021, 228/2022, 2.632/2022 e 2.550/2022 de minha relatoria, e os Acórdãos 2.818/2021 (Relator Ministro-Substituto Augusto Sherman Cavalcanti) e 2.930/2021 (Relator Ministro Bruno Dantas) , também do Plenário.
Nessas decisões, este Tribunal privilegiou a postura colaborativa dos responsáveis perante os demais órgãos do Estado, sobrestando a apreciação das irregularidades, até a demonstração de cumprimento de todas as obrigações assumidas pelas empresas nos acordos.
Em harmonia com tais decisões, voto no sentido de sobrestar o presente processo e não aplicar, pelo menos no presente momento, sanção à Construções e Comércio Camargo Corrêa S.A. Contudo, esse posicionamento deverá estar condicionado à demonstração do cumprimento integral dos acordos por ela firmados, o que deverá ser acompanhado periodicamente pelo TCU, por meio da recém-criada AudTCE (Unidade de Auditoria Especializada em Tomada de Contas Especial) .
V
Deixo de acolher o pleito da defesa da Camargo Corrêa, de arquivamento do presente processo por impossibilidade jurídica de punição, por este Tribunal, da conduta ora investigada.
Considero que cabe ao TCU reconhecer a importância dos acordos de colaboração com outras instituições, quando úteis ao exercício da jurisdição de Contas, ocasião em que é possível ao julgador avaliar eventual atenuação ou até isenção das sanções impostas aos seus jurisdicionados.
Entretanto, para que isso ocorra, o acordo deve preencher duas condições essenciais: a primazia e a efetiva utilidade das provas e informações aos processos de contas. São requisitos previstos pela Lei 12.846/2013 e, por analogia, podem ser adotados como fundamentos nos julgamentos desta Corte.
A primazia é um requisito que versa sobre o caráter precursor dos acordos de leniência:
Art. 16. (...) 
§ 1º O acordo de que trata o caput somente poderá ser celebrado se preenchidos, cumulativamente, os seguintes requisitos:
I - a pessoa jurídica seja a primeira a se manifestar sobre seu interesse em cooperar para a apuração do ato ilícito;
Nesse sentido, vejo que as informações prestadas pela primeira empresa leniente têm o maior potencial de contribuir com a elucidação dos ilícitos, alavancando as investigações e identificando os demais responsáveis, razão pela qual o prêmio a ela conferido deve ser maior que as lenientes que porventura possam lhe suceder. Por isso, entendo que a primazia é uma condição exigível quando se avalia a isenção ou atenuação de sanção por este Tribunal.
Dito isso, destaco que o termo de compromisso de cessação de prática entre a Camargo Corrêa e o Cade não foi o primeiro acordo a ser compartilhado com este Tribunal, mas sim, o acordo de leniência assinado pela SOG - Óleo e Gás em 19/3/2015 (peça 11) , oportunidade em que foi possível conhecer, com detalhes, o modo de atuação do cartel nas licitações do Comperj. 
Portanto, considero esse requisito não atendido no caso em tela. 
Outra condição essencial é a efetiva utilidade dos acordos. Ou seja, é preciso avaliar se o seu conteúdo permitiu a identificação dos demais envolvidos e a obtenção mais célere de evidências por parte desta Corte. Trata-se de um requisito também presente na Lei 12.846/2013, e que pode ser utilizado por analogia:
Art. 16. A autoridade máxima de cada órgão ou entidade pública poderá celebrar acordo de leniência com as pessoas jurídicas responsáveis pela prática dos atos previstos nesta Lei que colaborem efetivamente com as investigações e o processo administrativo, sendo que dessa colaboração resulte:
	I - a identificação dos demais envolvidos na infração, quando couber; e
	II - a obtenção célere de informações e documentos que comprovem o ilícito sob apuração.
Assim sendo, é necessário registrar que o termo de compromisso da Camargo Corrêa firmado com o Cade (peças 12-14) serviu efetivamente como elemento de prova na apuração das condutas de outras empresas nas licitações do Comperj, como nos Acórdãos 2.841/2020, 3.163/2020, 497/2021, 2.092/2021, 2.320/2021 e 2.531/2021, todos do Plenário, por mim relatados. Portanto, verifico a condição da efetiva utilidade em processos desta Corte. Em menor grau, pode-se dizer o mesmo dos termos de colaboração do Sr. Dalton Avancini (peças 20-22) , ponderando seu efeito probatório limitado.
Por outro lado, os conteúdos do acordo de leniência assinado com a AGU e a CGU (peça 75, p. 57-87) e do termo de leniência junto ao MPF (peça 75, p. 33-45) não constam nos autos.
Desse modo, uma vez não estando presentes, cumulativamente, os requisitos da primazia e da efetiva utilidade, entendo que não cabe, neste momento, isentar a Camargo Corrêa da sanção de inidoneidade. 
VI
Em relação à dosimetria da pena, deixo de trazer maiores considerações, em razão da proposta de sobrestamento, sem prejuízo de manifestar minha posição de alinhamento com os últimos precedentes desta Corte envolvendo casos semelhantes.
Cito, por ser bastante esclarecedor, trecho do parecer do Ministério Público junto ao TCU, acolhido parcialmente no voto que fundamentou o Acórdão 414/2018-TCU-Plenário, em que se discutiu a matéria:
Contudo, a pena máxima não deve recair igualmente sobre todas as empreiteiras, mas somente sobre as que praticaram as condutas mais graves em cada fraude.
Proponho, então, os critérios seguintes para que se possa sopesar o grau de culpabilidade em função das condutas empregadas.
A conduta mais gravosa corresponde à apresentação de proposta próxima ao limite admitido pela Petrobras, a fim de vencer o certame e celebrar contrato com preços excessivos. Às empresas que praticaram essa conduta, ou seja, às vencedoras dos certames, seriam aplicados cinco anos como prazo de inidoneidade para licitar perante a Administração Pública Federal.
Às licitantes que apresentaram proposta de cobertura para conferir uma aparência de regularidade ao certame seria imputado prazo menor, que se propõe no montante de três anos de inidoneidade.
Sanção menor ainda seria imposta às empresas que adotaram conduta comissiva dolosa, que foram convidadas para o certame, mas se abstiveram de oferecer proposta. Propõe-se, neste caso, a imposição de um ano de inidoneidade. (grifos acrescidos) 
A sugestão do MPTCU, encapada naqueles autos, resume-se em aplicar as maiores penas às empresas que foram vencedoras dos certames (cinco anos como inidôneas) , pois teriam recebido as maiores vantagens. Penas médias às empresas que apresentaram proposta de cobertura (três anos como inidôneas) , por ser considerada conduta menos gravosa que a primeira. E penas menores para as empresas que apenas se abstiveram de oferecer proposta (um ano como inidôneas) .
Desse modo, sem avaliar eventuais atenuantes ou agravantes de aplicação da pena, entendo cabível a aplicação da sanção de inidoneidade pelo prazo de três anos à Construções e Comércio Camargo Corrêa S.A., em razão da prática de condutas fraudulentas aos processos licitatórios das unidades UCR, UDAV, UHCC e UHDT do Comperj. Entretanto, como esclarecido anteriormente, voto por sobrestar o julgamento destes autos, até que a responsável demonstre o cumprimento das obrigações pactuadas nos acordos firmados de leniência.
Para tal, com fulcro no art. 7º, inciso V, da Resolução-TCU 344/2022, é necessário também suspender a prescrição da pretensão punitiva até a demonstração de cumprimento desses acordos.
VII
Por fim, a Camargo Corrêa argumenta já ter ocorrido a prescrição da pretensão punitiva nos presentes autos.  
Este tema é disciplinado atualmente pela mencionada Resolução-TCU 344/2022, que definiu os critérios e procedimentos para o exame da prescrição e regulamentou seus efeitos nos processos de controle externo.  
No caso em concreto, o prazo de prescrição deve ser contado a partir do conhecimento da irregularidade pelo Tribunal (art. 4º, inciso IV) , em 4/4/2016. Trata-se da data em que o relatório de auditoria foi oficializado pela SeinfraOperações (peça 8) nos autos do TC Processo 009.834/2010-9, oportunidade em que este Tribunal foi alertado sobre indícios de fraude nas licitações do Comperj.
Em relação aos prazos prescricionais, aplica-se o art. 3º da referida norma: "quando houver recebimento de denúncia na esfera criminal sobre os mesmos fatos, a prescrição reger-se-á pelo prazo previsto na lei penal". 
Isso porque no processo 508325829.2014.4.04.7000/PR[footnoteRef:2] da Justiça Federal do Paraná, consta sentença judicial envolvendo os mesmos fatos. Nele, foram apurados os crimes de corrupção e de pertinência a grupo criminoso organizado, uso de documento falso e de lavagem de dinheiro, tendo como antecedentes os crimes de cartel e de ajuste fraudulento de licitações. Dentre os objetos ali verificados estão as obras do Comperj, e os fatos investigados envolvem os dirigentes da própria Camargo Corrêa. Os prazos prescricionais desses crimes são os seguintes: [2:  Consulta disponível em https://www.mpf.mp.br/grandes-casos/lava-jato/acoes] 
Tabela 2 - Prazos de prescrição segundo a lei penal.
	Crime
	Fundamento legal
	Pena máxima
	Prescrição art. 109 do CP

	Cartel
	Lei 8.137/1990, art. 4º, inc. II
	5 anos
	12 anos

	Fraude à licitação
	Lei 8.666/1993, art. 90
	4 anos
	8 anos

	Corrupção
	CP, art. 333
	12 anos
	16 anos

	Uso de documento falso
	CP, art. 299 e 304
	5 anos
	12 anos

	Lavagem de dinheiro
	Lei 9.613/1998, art. 1º
	10 anos
	16 anos

	Grupo Criminoso Organizado
	Lei 12.850/2013, art. 2º
	8 anos
	12 anos

Portanto, os prazos acima devem ser levados em conta para fins de prescrição, conforme o art. 3º da Resolução-TCU 344/2022.
Sobre o tema, deixo de acolher a proposição do MPTCU, que fundamenta os prazos prescricionais com base na ação penal 502621282.2014.4.04.7000/PR (peças 51-52) , em razão de que os fatos ali apurados versam sobre a Rnest.
Ademais, a prescrição foi interrompida por ações inequívocas de apuração dos fatos, como a determinação deste Tribunal para a unidade técnica averiguar a ocorrência de fraudes nas licitações mediante ajuste prévio entre as licitantes (item 9.2.11 do Acórdão 632/2017-TCU-Plenário) , a instrução preliminar elaborada em 28/8/2019 (peças 66 a 68) , a oitiva da empresa responsável, em 10/9/2019 (peças 69-70) , e a instrução de mérito (peça 80 a 82) , de 4/8/2022.
Também não verifiquei a ocorrência da prescrição intercorrente (art. 8º da mencionada resolução) .
Sendo assim, concluo que não se operou a prescrição da pretensão punitiva deste Tribunal para nenhuma das irregularidades constatadas nas licitações do Comperj, ora em exame.
	Diante do exposto, voto para que o Tribunal adote o acórdão que ora submeto à deliberação deste Colegiado.
TCU, Sala das Sessões, em 1 de março de 2023.
Ministro VITAL DO RÊGO 
Relator